ACORDAO-COMPLETO-2348025

ACÓRDÃO 688/2019 ATA 9/2019 - PLENÁRIO

VISTOS, relatados e discutidos estes autos de relatório de levantamento de auditoria realizado no Fundo Constitucional de Financiamento do Centro-Oeste (FCO) , no Banco do Brasil S.A., operador do FCO, e na Superintendência de Desenvolvimento do Centro-Oeste (Sudeco) , gestor do mencionado fundo, com vistas a identificar possíveis ações que burocratizam e retardam as operações de concessão de crédito do referido fundo pelo Banco do Brasil para pessoas jurídicas e físicas;
ACORDAM os Ministros do Tribunal de Contas da União, reunidos em sessão de Plenário, ante as razões expostas pelo Relator, em:
9.1. recomendar ao Banco do Brasil que, tendo em vista o que dispõe o Decreto 9.094/2017,  promova adaptação do rol de exigências formais demandadas nas operações de crédito financiadas com recursos do FCO, tanto na fase de aprovação do pleito, como na fase de comprovação da aplicação dos recursos repassados aos tomadores, evitando exigências que extrapolem o efetivamente necessário à segurança das operações, de forma, entre outros, que os controles executados dos contratos celebrados tenham como premissa o cumprimento dos objetivos estabelecidos nos ajustes pactuados;
9.2. recomendar ao Banco do Brasil que, com o intuito de possibilitar a transparência que deve ser dada às ações públicas, como forma de viabilizar o controle social e a bem dos princípios da publicidade, da eficiência e do interesse público, com fulcro no caput do art. 37 da Constituição Federal de 1988, art. 2º, caput e parágrafo único, da Lei 9.784/1999, arts. 2º e 3º da Lei 12.527/2011, e arts. 2º, 8º, 9º, 10º, 14 e 15 da Lei 7.827/1989, no prazo de 180 (cento e oitenta) dias, apresente a este Tribunal plano de ação, com a identificação, entre outros, de medidas, responsáveis e prazos para a implementação de sistema informatizado que permita a postulação, a celebração, o acompanhamento e o gerenciamento on-line de todas as solicitações de acesso a crédito com recursos do FCO, assegurando que tal sistema possa ser acessado por qualquer cidadão via rede mundial de computadores, contendo, ao menos, as seguintes características:
9.2.1. amplo acesso e divulgação de todos os critérios de elegibilidade e limitações à contratação da linha de crédito, informando os parâmetros mínimos exigidos pelo banco para a concessão do crédito conforme o risco do cliente e o risco da operação, além dos critérios de enquadramento dos potenciais tomadores e das operações em cada classificação, restringindo o acesso dos tomadores apenas aos critérios que efetivamente possam ser caracterizados como segredo comercial do banco;
9.2.2. permissão para que a Superintendência do Desenvolvimento do Centro-Oeste (Sudeco) , que em sua composição inclui o Conselho Deliberativo do Desenvolvimento do Centro-Oeste (Condel/Sudeco) , responsável pelo controle finalístico das atividades desenvolvidas com recursos do FCO, acompanhe e gerencie as demandas por crédito registradas no mencionado sistema, por meio, tanto do acesso a detalhes não protegidos por sigilo bancário relativos a pleitos individuais quanto pela geração de relatórios gerenciais com índices e indicadores de desempenho elaborados de forma conjunta com a Sudeco e o Condel/Sudeco; 
9.2.3. possibilidade de registro de reclamações e dúvidas, criando mecanismo de controle gerencial parametrizado dessas anotações e permitindo que a Ouvidoria da Sudeco acompanhe e gerencie tanto essas anotações quanto a apuração de eventuais irregularidades apontadas; 
9.2.4. possibilidade de registro da avaliação realizada pelo banco em relação à solicitação de financiamentos, inclusive dos fundamentos que geraram eventual recusa por parte do banco, e à conferência da comprovação da aplicação dos recursos repassados aos tomadores de crédito com recursos do FCO; 
9.2.5. implementação de modelos de acompanhamento e gerenciamento das concessões de crédito com recursos do FCO com base em um critério orçamentário, a exemplo do que ocorre com a Lei Orçamentária da União, conforme registro das diretrizes periodicamente estabelecidas pelo Condel/Sudeco, eliminando o atual modelo de controle (por meio da aprovação individualizada de projetos pelos Conselhos de Desenvolvimento Estaduais - CDEs) , e criando um modelo de controle em alinhamento com o que estabelece a legislação vigente (por meio de diretrizes) , de sorte a permitir a criação de indicadores mais confiáveis; 
9.2.6. possibilidade de qualquer cidadão ou interessado ter acesso às informações atualizadas relativas aos contratos celebrados e indeferidos, com descrição do tomador/solicitante (com identificação de CPF/CNPJ, área de atuação, porte, etc.) , do objeto, do valor, das condições da contratação e/ou das razões da não aprovação da solicitação, das garantias reais apresentadas, dos prazos demandados em cada fase do processo, dos recursos liberados, dos recursos utilizados, do adimplemento das obrigações assumidas, assim como da situação do processamento de eventual execução de garantia e de outras informações relevantes, permitindo a geração de relatórios gerenciais parametrizados pelo usuário e o controle social das operações;
9.2.7. possibilidade de o potencial tomador utilizar o próprio sistema para apresentar toda a documentação requerida, assim como alimentar os dados econômico e financeiro necessários, a exemplo do que ocorre no sistema Siconv na fase de execução dos convênios, de forma que o encaminhamento da documentação física relacionada às garantias reais, às licenças/certidões e aos termos contratuais assinados seja efetuado, preferencialmente, por correspondência a endereço físico específico, assegurando que, em regra, não seja necessária a participação das agências do Banco do Brasil no processo de concessão de crédito e que os potenciais tomadores tenham um canal de comunicação no banco para o esclarecimento de eventuais dúvidas;
9.2.8. possibilidade de extração de indicadores de desempenho, conforme critérios de parametrização estabelecidos pelo usuário cadastrado; 
9.3. determinar à Superintendência do Desenvolvimento do Centro-Oeste (Sudeco) e ao Conselho Deliberativo do Desenvolvimento do Centro-Oeste (Condel/Sudeco) que, como forma de viabilizar o controle social e a bem dos princípios da eficiência, da publicidade, da impessoalidade e do interesse público, com fulcro no caput do art. 37 da Constituição Federal de 1988, art. 2º, caput, e parágrafo único, da Lei 9.784/1999 e arts. 2º, 8º, 9º, 10º, 14 e 15 da Lei 7.827/1989, no prazo de 180 (cento e oitenta) dias, apresente a este Tribunal plano de ação, com a identificação, entre outros, de medidas, responsáveis e prazos para a implementação de controles e mecanismos de gestão contendo, ao menos, as seguintes características:
9.3.1. estabelecer mecanismo para registrar as diretrizes periodicamente estabelecidas pelo Condel com base em critério orçamentário, a exemplo do que ocorre com a Lei Orçamentária da União, como forma de acompanhar a execução dessas diretrizes, eliminando o modelo de controle atualmente realizado (por meio da aprovação de projetos pelos CDEs) e criando um modelo de controle em alinhamento com o que estabelece a legislação vigente (por meio de diretrizes) ;
9.3.2. acompanhar as ações adotadas pelo Banco do Brasil na concessão dos financiamentos, de modo a gerenciar os critérios de enquadramento dos potenciais tomadores e das operações nas classificações de risco do cliente e risco da operação, além dos critérios de elegibilidade e limitações à contratação da linha de crédito com recursos do FCO para os diversos portes de clientes e segmentos, de forma a assegurar que o risco a ser assumido pelo Banco do Brasil nessas operações se mantenha compatível com a remuneração do banco pela operação do fundo e que os objetivos e as diretrizes do fundo sejam respeitados; 
9.3.3. acompanhar e gerenciar as anotações de reclamações e dúvidas, acompanhando e gerindo, por meio de sua Ouvidoria, o tratamento dessas anotações; 
9.3.4. criar mecanismos para assegurar que percentual dos recursos aplicados sigam diretrizes que favoreçam e fomentem a criação de novos centros, atividades e polos dinâmicos em áreas interioranas, assim como a conjugação do crédito com a assistência técnica, diretrizes previstas no art. 3º da Lei 7.827/1989 que tendem a reduzir os riscos das operações, favorecendo o uso criterioso dos recursos para estimular a redução das disparidades intra-regionais de renda;
9.4. determinar à SecexFazenda que, em processo específico, promova o monitoramento dos subitens 9.1, 9.2 e 9.3 deste acórdão;
9.5. notificar o Banco do Brasil e a Sudeco da presente decisão.

Levantamento de auditoria realizado com vistas a identificar possíveis ações que burocratizam e retardam as operações de concessão de crédito com recursos do Fundo de Financiamento do Centro-Oeste pelo Banco do Brasil para pessoas jurídicas e físicas.

Banco do Brasil S.A.; Fundo Constitucional de Financiamento do Centro-Oeste (FCO) e Superintendência de Desenvolvimento do Centro-Oeste (Sudeco).

3. Interessados/Responsáveis:
3.1. Interessado: Identidade preservada (art. 55, caput, da Lei 8.443/1992).
3.2. Responsável: Identidade preservada (art. 55, caput, da Lei 8.443/1992).

13.1. Ministros presentes: José Mucio Monteiro (Presidente), Walton Alencar Rodrigues, Benjamin Zymler, Augusto Nardes, Aroldo Cedraz, Raimundo Carreiro, Bruno Dantas e Vital do Rêgo (Relator).
13.2. Ministro-Substituto presente: Marcos Bemquerer Costa.

ACORDAO-COMPLETO-2365436

Acórdão 1913/2019 - Plenário

VITAL DO RÊGO

Adoto como relatório a instrução de mérito elaborada no âmbito da Secretaria do TCU no Estado de Goiás (Sec-GO) , peça 47, que contou com a anuência do escalão gerencial daquela unidade técnica (peças 48 e 49) , a seguir transcrito com os ajustes de forma pertinentes: 
Apresentação
Trata-se de levantamento (Fiscalis 277/2018) realizado no Banco do Brasil S.A. e no Fundo Constitucional de Financiamento do Centro-Oeste (FCO) , decorrente de deliberação constante em despacho de 8/5/2018 do Min. Vital do Rêgo (TC Processo 011.120/2018-5) , inserido no contexto de iniciativa do Tribunal de Contas da União que busca identificar disfunções na burocracia estatal com impacto negativo no ambiente de negócios e na competitividade das organizações produtivas, prejudicando o desenvolvimento nacional.
Tal iniciativa, conforme consignado na proposta de fiscalização contida no relatório que consta no TC Processo 010.254/2018-8, impulsionou a realização de fiscalizações atreladas a atuações estatais que se relacionam ao ciclo de vida de uma empresa, mais especificamente nas seguintes áreas: abertura de empresas; obtenção de alvarás, obtenção de eletricidade; registro de propriedade; obtenção de crédito; resolução de insolvência; proteção de acionistas minoritários; pagamento de impostos; comércio internacional; e execução de contratos. Impulsionou ainda ações de controle transversais nos seguimentos agricultura e indústria.
Foi estabelecido pelo grupo de trabalho que coordena esse trabalho que essas fiscalizações teriam a missão de "induzir a racionalização das normas e processos administrativos e regulatórios em prol da melhoria do ambiente de negócios"; e que o objetivo estratégico seria "criar no setor público uma cultura de identificação e eliminação das disfunções da burocracia que afetam o ambiente de negócios". A meta estabelecida é "reduzir tempo e custo de empresas com burocracia estatal, sem prejuízo dos controles absolutamente necessários".
O horizonte estabelecido para as referidas ações de controle é 2030. Desse modo, são esperadas, propostas de encaminhamento a serem implementadas a curto, médio e longo prazo, inclusive com a apresentação de dados e informações que possam vir a ser consolidadas para subsidiarem propostas de alterações legislativas.
A presente fiscalização, por sua vez, está inclusa, dentro do referido trabalho, na área "obtenção de crédito", no âmbito de uma Fiscalização de Orientação Centralizada-FOC. Trata-se de uma fiscalização cujo objetivo é levantar os controles e demais ações/omissões que burocratizam e retardam a concessão de operações de crédito realizadas pelo Banco do Brasil com recursos do Fundo Constitucional de Financiamento do Centro-Oeste - FCO, tanto para pessoas jurídicas como para pessoas físicas. Foi executada em parceria com a Secretaria de Controle Externo do Pará, responsável por consolidar as fiscalizações efetuadas nos Fundos Constitucionais de Financiamento das regiões Norte (FNO) , Nordeste (FNE) e Centro-Oeste (FCO) . Participam deste trabalho, além da Secretaria de Controle Externo de Goiás, responsável pela fiscalização do FCO, aquelas localizadas nos estados do Pará, responsável pela fiscalização do FNO, e do Ceará, responsável pela fiscalização (FNE) .
Inicialmente, as questões e os procedimentos foram elaborados individualmente por cada uma das equipes de fiscalização, sendo consecutivamente ajustadas e consolidadas em reunião realizada em Brasília, no período entre 20 e 23 de agosto de 2018, em que estiveram representadas todas as equipes. Em razão das particularidades existentes na gestão de cada um dos Fundos Constitucionais de Financiamento, entretanto, foi definido que algumas questões seriam, individualmente, objeto de determinações e recomendações no âmbito de cada um dos processos; deixando-se as questões pertinentes ao funcionamento dos três fundos para serem abordadas no relatório consolidador da FOC.
Introdução 
I.1. Deliberação que originou o trabalho 
Em cumprimento ao Despacho de 8/5/2018 do Min. Vital do Rêgo (TC Processo 011.120/2018-5) , realizou-se a fiscalização no Banco do Brasil S.A. e no Fundo Constitucional de Financiamento do Centro-Oeste - FCO, no período compreendido entre 9/7/2018 e 25/9/2018.
As razões que motivaram este levantamento foram a materialidade, o risco, a oportunidade e a relevância dos financiamentos com recursos do FCO no ambiente de negócios e na competitividade das organizações produtivas da região Centro-Oeste.
I.2. Diretrizes do presente trabalho
Na realização deste trabalho, foram seguidas as diretrizes contidas no Relatório do Grupo de Trabalho Desburocratização (OS-Segecex nº 1, de 1/2/2018, TC Processo 010.254/2018-8) :
a) Unificar sistema corporativo para otimizar informações, diminuir replicação, simplificar processos e priorizar resultados;
b) Eliminar formalidades e exigências de documentos e informações:
b.1) cujo custo econômico ou social seja desproporcional ao benefício pretendido, considerando os riscos;
b.2) que possa ser obtido por outro meio mais custo-efetivo;
c) Simplificar a legislação e os processos de trabalho de forma a eliminar as sobreposições de exigência de documentos e informações que possam ser obtidas de forma mais custo-eficiente;
d) Intensificar o uso da tecnologia da informação para que o usuário atenda de forma eficiente suas demandas;
e) Presumir a boa-fé e o controle finalístico;
f) Induzir no controle externo a avaliação efetiva dos resultados da gestão fiscalizada;
g) Avaliar a relação custo-benefício de controles propostos; e 
h) Mudar a cultura do excesso de formalismo para a cultura da simplificação e de resultados.
Ademais, foram observados, conforme orientação contida no supracitado relatório, aspectos ligados à segurança jurídica, à relação entre custo imposto ao regulado em relação ao benefício aferido pela sociedade e à possibilidade de simplificação e automação na prestação de serviços públicos.  
É oportuno destacar que, apesar de inicialmente este trabalho ter sido proposto com foco apenas nas operações de concessão de crédito a pessoas jurídicas, houve a necessidade de flexibilizar tal diretriz, uma vez que, no caso do FCO, as operações de crédito rural correspondem a parte significativa tanto da quantidade de operações quanto da alocação de recursos, e são, em geral, assinadas com pessoas físicas. A título de exemplo, registre-se que de 146 mil operações de FCO Rural contratadas nos anos de 2015, 2016 e 2017, apenas 153 foram celebradas por pessoas jurídicas.
I.3. Visão geral do objeto 
II.3.1 Arcabouço legal
A Constituição Federal estabelece, em seu artigo 159, que:
Art. 159. A União entregará: 
 (...) 
I - do produto da arrecadação dos impostos sobre renda e proventos de qualquer natureza e sobre produtos industrializados, 49% (quarenta e nove por cento) , na seguinte forma:  
c) três por cento, para aplicação em programas de financiamento ao setor produtivo das Regiões Norte, Nordeste e Centro-Oeste, através de suas instituições financeiras de caráter regional, de acordo com os planos regionais de desenvolvimento, ficando assegurada ao semi-árido do Nordeste a metade dos recursos destinados à Região, na forma que a lei estabelecer; 
O texto constitucional foi regulamentado por meio da Lei 7.287/1989, que institui o Fundo Constitucional de Financiamento do Norte - FNO, o Fundo Constitucional de Financiamento do Nordeste - FNE e o Fundo Constitucional de Financiamento do Centro-Oeste - FCO, e dá outras providências. Conforme registrado na mencionada lei (art. 2º) , o FCO foi criado para contribuir para o desenvolvimento econômico e social da região Centro-Oeste, mediante a execução de programas de financiamento aos setores produtivos, em consonância com os respectivos planos regionais de desenvolvimento.
A administração dos três fundos é distinta e autônoma e, observadas as atribuições previstas em lei, exercida pelos seguintes órgãos: (i) Conselho Deliberativo das Superintendências de Desenvolvimento da Amazônia - Sudam, do Nordeste - Sudene e do Centro-Oeste - Sudeco, respectivamente; (ii) Ministério da Integração Nacional; e (iii) instituição financeira de caráter regional. Banco da Amazônia - Basa, Banco do Nordeste do Brasil - BNB e Banco do Brasil - BB administram FNO, FNE e FCO, respectivamente. Portanto, a administração do FCO é realizada por três entidades: o Conselho Deliberativo da Superintendência de Desenvolvimento do Centro-Oeste (Condel/Sudeco) , o Ministério da Integração Nacional (MInt) e o Banco do Brasil S.A. (BB) ; cada qual com atribuições específicas, previstas na mencionada lei:
a) Ao Condel/Sudeco cabem o estabelecimento anual de diretrizes e prioridades para a concessão de financiamentos; a aprovação dos programas de financiamento para o exercício seguinte; e a avaliação dos resultados obtidos, determinando a adoção das medidas de ajuste necessárias (art. 14) .
b) Ao MInt, cabe o estabelecimento de diretrizes e orientações gerais para a aplicação dos recursos, de forma a compatibilizar o seu funcionamento às orientações da política macroeconômica, das políticas setoriais e da Política Nacional de Desenvolvimento Regional (art. 14-A) .
c) Ao Banco do Brasil, operador financeiro do fundo, por fim, cabe, respeitadas as diretrizes legais e aquelas exaradas pelo Condel/Sudeco e pelo MInt, aplicar os recursos e implementar a política de concessão de crédito; definir normas, procedimentos e condições operacionais próprias da atividade bancária; analisar as propostas em seus múltiplos aspectos, inclusive quanto à viabilidade econômica e financeira do empreendimento; formalizar contratos de repasses de recursos; e prestar contas sobre os resultados alcançados, desempenho e estado dos recursos e aplicações ao MInt e ao Condel/Sudeco (art. 13) .
A lei que cria os fundos, ademais, define diretrizes que devem ser consideradas na formulação dos programas de financiamento de cada um dos fundos (art. 3º) , podendo-se citar, por exemplo, as seguintes: (i) tratamento preferencial às atividades produtivas de pequenos e miniprodutores rurais e pequenas e microempresas, às de uso intensivo de matérias-primas e mão-de-obra locais e as que produzam alimentos básicos para consumo da população; (ii) adoção de prazos e carência, limites de financiamento, juros e outros encargos diferenciados ou favorecidos; (iii) conjugação do crédito com a assistência técnica; (iv) apoio à criação de novos centros, atividades e polos dinâmicos; e (v) ampla divulgação das exigências de garantia e de outros requisitos para a concessão de financiamento.
Apesar de o FCO ter sido criado em 1989, a Superintendência de Desenvolvimento do Centro-Oeste - Sudeco foi criada apenas em 2009, por meio da Lei Complementar 129, como autarquia de natureza especial, com autonomia administrativa e financeira, vinculada ao Ministério da Integração Nacional, com área de atuação que abrange o Distrito Federal (DF) e os Estados de Mato Grosso (MT) , Mato Grosso do Sul (MS) e Goiás (GO) . 
As competências da Sudeco, porém, não se limitam à gestão dos recursos do FCO, alcançando as demais políticas públicas de desenvolvimento voltadas para a região, como, por exemplo: (i) elaborar o Plano Regional de Desenvolvimento do Centro-Oeste, articulando-o com as políticas e os planos de desenvolvimento nacional, estaduais e municipais e, em especial, com a Política Nacional de Desenvolvimento Regional; (ii) formular programas e ações com os ministérios para o desenvolvimento regional; e (iii) assessorar, sob a coordenação do Ministério da Integração Nacional, o Ministério do Planejamento, Orçamento e Gestão na elaboração do plano plurianual, da lei de diretrizes orçamentárias e do Orçamento Geral da União em relação aos projetos e atividades prioritários para o Centro-Oeste.
 No que se refere à gestão dos recursos do FCO, é relevante tratar brevemente do Conselho Deliberativo da Sudeco, que, a princípio, deveria se reunir trimestralmente (art. 9º, da Lei Complementar 129/2009) . Conforme previsto na lei complementar de criação da autarquia, este é composto pelos governadores do DF e dos estados de MT, MS e GO; pelos Ministros de Estado da Fazenda, da Integração Nacional e do Planejamento, Orçamento e Gestão; por representantes dos municípios, da classe empresarial, dos trabalhadores e de organizações não governamentais de sua área de atuação; pelo Superintendente da Sudeco; e pelo Presidente do Banco do Brasil (art. 8º, da Lei Complementar 129/2009) .
É importante, ainda, registrar que, por meio do art. 16 da Lei Complementar 129/2009, foi criado o Fundo de Desenvolvimento do Centro-Oeste (FDCO) , de natureza contábil, vinculado à Sudeco, com a finalidade de assegurar recursos para a implementação de projetos de desenvolvimento e a realização de investimentos em infraestrutura, ações e serviços públicos considerados prioritários no Plano Regional de Desenvolvimento do Centro-Oeste e para o financiamento de estudantes regularmente matriculados em cursos superiores e de educação profissional, técnica e tecnológica, não gratuitos, na região Centro-Oeste. Tal fundo não deve ser confundido com o FCO, cujo funcionamento é objeto deste trabalho.
No caso do FCO, a Lei 7.827/1989 também determinou que o Banco do Brasil transferisse administração, patrimônio, operações e recursos para o Banco de Desenvolvimento do Centro-Oeste, após sua instalação e funcionamento, o que nunca foi implementado. 
As instituições financeiras recebem tarifa, denominada taxa, para administrarem os recursos dos fundos. Inicialmente, foi definido que cada instituição faria jus a uma taxa de administração de 2% ao ano, calculada sobre o patrimônio líquido do fundo respectivo e apropriada mensalmente. Em 1995, ano seguinte à implantação do Plano Real, esse percentual foi elevado para 3% ao ano. No entanto, a partir de 1999, essa remuneração ficou limitada a 20% dos repasses efetuados pelo Tesouro Nacional, em cada exercício. No caso das operações realizadas com o risco exclusivo dos bancos, não existe taxa de administração, apenas nas operações de risco integral do fundo e de risco compartilhado entre o banco e o fundo.
Originalmente, o risco das operações era assumido, integralmente, pelas instituições financeiras. Porém, principalmente em razão das elevadas taxas de inadimplência observadas nas operações de crédito contratadas com recursos dos fundos constitucionais, foram realizadas alterações legislativas, aprovadas em 2001, que atribuíram aos fundos, de forma retroativa, o risco total pelos empréstimos contratados até 30 de novembro de 1998. Essas alterações possibilitaram, ainda, compartilhamento de riscos e repasse de recursos aos próprios bancos administradores, para que realizassem as operações de crédito, em nome próprio e com risco exclusivo. 
No caso de operações com risco exclusivo do banco, este recebe del credere, podendo ser de até 6% ao ano, e não há o pagamento de taxa de administração. Nas operações de risco compartilhado, no entanto, o del credere limita-se a 3% ao ano, fazendo o banco jus ao recebimento da taxa de administração. Em ambos os casos, os bancos administradores recebem, ao ano, 0,35% sobre os saldos de recursos não aplicados.
O Banco da Amazônia - Basa e o Banco do Nordeste do Brasil - BNB optaram por operar o FNO e o FNE, respectivamente, assumindo risco compartilhado e recebendo a taxa de administração e o del credere de 3% ao ano. O Banco do Brasil optou por operar os recursos do FCO assumindo risco exclusivo e recebendo del credere de 6% ao ano. A opção do Banco do Brasil, conforme normas do Conselho Monetário Nacional-CMN, ainda permite que os recursos do FCO sejam considerados como capital de referência de Nível II, os quais contribuem para o enquadramento da instituição no Índice de Basileia, exigido pelo Banco Central, configurando outro benefício indireto decorrente da gestão do fundo.
Tabela 1. Comparativo das operações de crédito contratadas com risco compartilhado e exclusivo para provisão dos créditos de liquidação duvidosa.
	Item
	Risco compartilhado
	Risco exclusivo

	Taxa de administração
	3% a.a. sobre o patrimônio líquido do fundo, limitada a 20% dos repasses do Tesouro Nacional.
	Não há.

	Risco de crédito
	Compartilhado entre fundo (50%) e instituição financeira (50%) .
	Exclusivo da instituição financeira (100%) .

	Del credere
	Até 3% a.a., contido nos encargos financeiros.
	Até 6% a.a., contido nos encargos financeiros.

	Encargos financeiros
	Definidos pelo Conselho Monetário Nacional a partir de proposta do Ministério da Integração Nacional.
	Definidos pelo Conselho Monetário Nacional, a partir de proposta do Ministério da Integração Nacional.

	Contabilização da operação
	Contabilidade própria do fundo, com registro em conta de compensação na instituição financeira.
	Contabilidade da instituição financeira.

	Provisão para créditos de liquidação duvidosa
	No fundo, constituída conforme normas expedidas conjuntamente pelos Ministérios da Fazenda e da Integração Nacional para 50% do risco (Portaria MF/MI nº 11/2005) . Na instituição financeira, a outra parcela de 50%, conforme normas do Banco (Resolução nº 2.682/99) .
	Constituída integralmente conforme normas do Banco Central (Resolução nº 2.682/99) .

	Impacto no Índice de Basileia
		Classificação.

Fundos Constitucionais de Financiamento: Uma Análise dos Mecanismos de Remuneração das Instituições Financeiras (1995-2013) ; Girley Vieira Damasceno, João Henrique Pederiva.
II.3.2 Dados financeiros recentes
Em 31/12/2017, o saldo de financiamentos do fundo totalizava R$ 26,54 bilhões, com recursos disponíveis para aplicação na ordem de R$ 9,58 bilhões, mas disponibilidade financeira na ordem de R$ 3,02 bilhões. Em que pese a TR não seja o índice mais apropriado para apurar o valor atualizado das transferências do Tesouro Nacional acumuladas (de 1989 a 2017) ao Fundo Constitucional de Financiamento do Centro-Oeste, consta no Relatório Gerencial do FCO de 2017 que, em 31/12/2017, estas transferências, atualizadas pela TR, somavam R$ 30,15 bilhões. No exercício de 2017 houve repasse do Tesouro Nacional na ordem de R$ 2,32 bilhões e o Banco do Brasil recebeu pagamentos a título de del credere  (o equivalente a uma taxa de administração, quando a instituição financeira assume os riscos das operações de crédito) no montante de R$ 1,35 bilhões.
No que diz respeito à inadimplência, dos R$ 26,54 bilhões em operações ativas no exercício de 2017, houve registro de R$ 163,9 milhões (0,6%) em perdas. Percentualmente, a maior inadimplência ocorreu no DF, totalizando R$ 23 milhões (1,3% das operações ativas, as quais corresponderam a R$ 1,77 bilhão) ; os Estados de Mato Grosso e Mato Grosso do Sul tiveram respectivamente inadimplência de R$ 52,5 milhões e R$ 33,8 milhões (0,6% das operações ativas nos referidos Estados, as quais corresponderam respectivamente a R$ 8,86 bilhões e R$ 6,33 bilhões) ; e o estado de Goiás obteve a menor inadimplência, totalizando 50,9 milhões (0,5% das operações ativas, as quais corresponderam a R$ 9,51 bilhões) . 
Com relação aos riscos, ao final do exercício de 2017, dos R$ 26,54 bilhões em operações ativas, a maior parte (97,6%) tinha os riscos integralmente assumidos pelo Banco do Brasil (R$ 26,16 bilhões) , correspondendo a R$ 374 milhões as operações ativas cujos riscos eram integralmente assumidos pelo fundo e a R$ 2,2 milhões as operações ativas cujos riscos eram compartilhados (50% do Banco do Brasil e 50% do FCO) . Convém destacar que, no exercício de 2017, o Banco do Brasil devolveu ao fundo o montante de R$ 515 milhões à título de riscos assumidos pelo banco.
No entanto, tal devolução não significa que o Banco do Brasil tenha tido prejuízos nesse mesmo montante. Indica que houve uma parte de mutuários que incorreram em atrasos e/ou não conseguiram comprovar a prestação de contas, que tiveram as operações realizadas com recursos do FCO desclassificadas. Isso significa que, dentre as operações ativas, operações que totalizavam R$ 515 milhões foram contabilmente reclassificadas. Ou seja, os saldos devedores foram quitados junto ao FCO com recursos do Banco do Brasil; a titularidade das referidas operações foi assumida pela própria instituição, que passou a praticar juros de mercado (maiores que os praticados pelo FCO) ; ocorreu o vencimento antecipado da totalidade dos mútuos; houve a anotação cadastral restritiva dos mutuários; e foram registrados os débitos correspondentes ao IOF nas contas correntes dos mutuários (peça 28, p. 3) . Enfim, a partir desse momento a negociação relacionada ao pagamento da dívida passa a seguir procedimentos convencionais utilizados pela instituição financeira.
No que diz respeito ao perfil da aplicação dos recursos do fundo, no exercício de 2017, a maior parte estava aplicada em atividades rurais que consumiam R$ 19,35 bilhões (73%) , ao passo que as atividades empresariais consumiam R$ 7,18 bilhões (27%) . Dos R$ 19,35 bilhões aplicados em atividades rurais, uma pequena parte estava empregada no Pronaf Reforma Agrária (R$ 215 milhões) , estando o Pronaf não atrelado à Reforma Agrária consumindo R$ 3,8 bilhões e as demais atividades rurais consumindo a maior parte dos recursos, R$ 15,3 bilhões (79% dos recursos aplicados nas atividades rurais e 57,7% de todos os recursos aplicados) . Dos R$ 7,18 bilhões aplicados nas atividades empresariais, o setor de comércio estava consumindo a maior parte (R$ 3,27 bilhões) , seguido dos setores industrial (R$ 2,27 bilhões) , infraestrutura (R$ 911 milhões) e turismo (R$ 725 milhões) .
Tabela 2. Saldos financeiros em 31/12/2017 por seguimento (R$ mil) - Relatório FCO 2017.
	PROGRAMAS
	DF
	GO
	MS
	MT
	TOTAL

	EMPRESARIAL
	969.895
	2.662.857
	1.528.263
	2.022.763
	7.183.778

	Industrial
	108.860
	1.088.037
	512.037
	560.932
	2.269.866

	Infraestrutura
	55.351
	355.875
	86.318
	414.350
	911.894

	Turismo
	154.224
	247.215
	127.658
	196.857
	725.955

	Com.e Serv./C, T & I (1) 
	651.461
	971.730
	802.249
	850.623
	3.276.063

	RURAL
	799.594
	6.903.168
	4.806.244
	6.842.816
	19.351.821

	Pronaf RA (2) 
	8.406
	56.779
	100.171
	49.982
	215.338

	Pronaf Demais
	51.168
	1.306.341
	417.838
	2.056.380
	3.831.727

	Demais Rurais
	740.020
	5.540.047
	4.288.234
	4.736.455
	15.304.756

	Total Geral
	1.769.489
	9.566.025
	6.334.506
	8.865.579
	26.535.599

Nota 1: C, T & I - Ciência, Tecnologia e Inovação.
Nota 2: RA - Reforma Agrária.
Com relação ao porte dos tomadores beneficiários, em 31/12/2017, 9% dos financiamentos estavam destinados a mini/micros empreendedores, 44% a pequenos empreendedores, 16% a pequenos-médio empreendedores, 15% a médio empreendedores e 16% a grandes empreendedores. Esses percentuais variam um pouco entre os entes federados, mas tal variação não é tão relevante.
Tabela 3. Saldos financeiros em 31/12/2017 por porte dos beneficiários (R$ mil) - Relatório FCO 2017.
	PORTE
	DF
	GO
	MS
	MT
	REGIÃO

	Grande
	217.798
	1.498.075
	1.161.610
	1.368.605
	4.246.088

	Médio
	360.458
	1.242.749
	1.010.500
	1.465.290
	4.078.997

	Pequeno-médio
	387.962
	1.266.145
	1.167.406
	1.298.415
	4.119.928

	Pequeno
	705.597
	4.456.244
	2.447.554
	4.180.798
	11.790.193

	Mini/Micro
	97.063
	1.102.137
	546.907
	552.306
	2.298.413

	EI (1) 
	611
	675
	530
	165
	1.980

	Total
	1.769.489
	9.566.025
	6.334.506
	8.865.579
	26.535.599

Nota 1: EI - Empreendedor Individual.
Quanto ao volume de contratações de financiamentos realizadas no exercício de 2017, houve 48.335 contratações que totalizaram R$ 8,31 bilhões. A unidade federativa que absorveu a maior parte desses recursos foi o Estado de Goiás (R$ 3,15 bilhões, com 22.188 operações) , seguida do Estado do Mato Grosso (R$ 2,56 bilhões, com 13.938 operações) , pelo Estado do Mato Grosso do Sul (R$ 2,13 bilhões, com 9.806 operações) e pelo Distrito Federal (R$ 0,47 bilhão, com 12.403 operações) .
Tabela 4. Contratações realizadas em 2017 por unidade federativa (R$ mil) - Relatório FCO 2017.
	PROGRAMAS
	DF
	GO
	MS
	MT
	TOTAL

		Qtde.
	Valor
	Qtde.
	Valor
	Qtde.
	Valor
	Qtde.
	Valor
	Qtde.
	Valor

	EMPRESARIAL
	1.214
	231.929
	4.455
	673.493
	2.135
	649.047
	2.279
	394.944
	10.083
	1.949.413

	Industrial
	125
	20.889
	690
	206.654
	250
	188.914
	297
	73.794
	1.362
	490.252

	Infraestrutura
	4
	12.643
	28
	16.758
	8
	141.488
	5
	2.115
	45
	173.004

	Turismo
	111
	14.339
	189
	27.348
	118
	18.665
	114
	14.004
	532
	74.355

	Com. e Serv./CT & I (1) 
	974
	184.058
	3.548
	422.732
	1.759
	299.980
	1.863
	305.032
	8.144
	1.211.802

	Empresarial-Repasse
	29
	6.329
	14
	3.290
	15
	7.761
	86
	16.108
	144
	33.488

	RURAL
	688
	214.110
	8.323
	2.044.706
	3.541
	1.259.785
	2.825
	1.551.033
	15.377
	5.069.634

	Desenv. Rural
	683
	211.999
	8.270
	1.999.261
	3.465
	1.197.109
	2.758
	1.486.020
	15.176
	4.894.389

	ABC-Cons. natureza
	5
	2.111
	52
	45.345
	62
	54.678
	46
	58.961
	165
	161.095

	ABC - ILPF (2) 
	0
	0
	0
	0
	0
	0
	0
	0
	0
	0

	Retenção de matrizes
	0
	0
	1
	99
	14
	7.999
	21
	6.052
	36
	14.149

	PRONAF
	456
	14.957
	9.291
	404.996
	3.985
	143.631
	8.374
	511.431
	22.106
	1.075.014

	PRONAF
	405
	13.691
	8.691
	392.678
	3.411
	134.084
	8.220
	508.134
	20.727
	1.048.586

	PRONAF-RA
	51
	1.266
	600
	12.319
	574
	9.547
	154
	3.297
	1.379
	26.428

	Rural-Repasse
	16
	3.144
	105
	22.198
	130
	71.020
	374
	89.817
	625
	186.179

	Total Geral
	2.403
	470.469
	22.188
	3.148.682
	9.806
	2.131.244
	13.938
	2.563.333
	48.335
	8.313.728

Nota 1: CT & I: Ciência, Tecnologia e Inovação.
Nota 2: ABC - ILPF: Agricultura de Baixo Carbono - Modalidade Integração Lavoura-Pecuária-Floresta.
Observações: Valores nominais; Rural/Integração inclui contratações dos programas de Retenção de matrizes na planície pantaneira; os valores contratados com aquisição de matéria-prima e insumos estão incluídos nos programas Comércio e Serviços, Desenvolvimento Industrial, Desenvolvimento do Turismo e Infraestrutura; os valores contratados com custeio dissociado estão incluídos nas linhas do FCO Rural.
No que diz respeito às contratações realizadas nos últimos três exercícios (entre 2015 e 2017) , o Banco do Brasil informou que estas totalizaram R$ 5,04 bilhões na linha empresarial e R$ 12,77 bilhões na linha rural: sendo R$ 2,33 bilhões na linha empresarial e R$ 2,72 bilhões na linha rural em 2015, R$ 0,59 bilhão na linha empresarial e R$ 3,76 bilhões na linha rural em 2016; e R$ 2,12 bilhões na linha empresarial e R$ 6,29 bilhões na linha rural em 2017. Os dados relacionados ao exercício de 2017 apresentam pequena distorção se comparados com os dados constantes no Relatório Gerencial do FCO de 2017, nada obstante permitem constatar que as contratações no exercício de 2015 foram bem inferiores às dos anos seguintes, principalmente na linha empresarial.
Tal fato se coaduna com o cenário econômico do Brasil no período (entre 2014 e 2017) , impactado pela crise econômica que se instalou no país em meados de 2014, a qual conduziu a uma forte recessão econômica, resultando em recuo do Produto Interno Bruto-PIB por dois anos consecutivos (houve uma contração da economia em cerca de 3,8% em 2015 e 3,6% em 2016) . Convém destacar, no entanto, que a linha empresarial teve um recuo muito expressivo no exercício de 2016, atingindo o correspondente a 25% do montante das contratações realizadas no ano anterior, a par de ter retornado a 90% do montante de contratações de 2015 no exercício de 2017.
Surpreende a linha rural, que correspondia ao final do exercício de 2017 à maior parte das contratações ativas do FCO (R$ 19,35 bilhões - 73%; frente a R$ 7,18 bilhões -  27%, da linha empresarial) e que não foi diretamente afetada pela crise econômica. Em tal segmento, entre 2015 e 2017, observa-se um incremento no montante das operações anuais: aumento de 38% entre 2015 e 2016; e de 131% entre 2015 e 2017.
No que se refere à distribuição geográfica das operações de crédito, é preciso destacar que no período entre 2015 e 2017, dos R$ 5,04 bilhões direcionados à linha empresarial, 40,6% foram direcionados a cinco municípios: Cuiabá/MT (4,7%) , Dourados/MS (4,7%) , Campo Grande/MS (5,5%) , Goiânia/GO (11,5%) e Brasília/DF (14,2%) . Em relação às operações rurais, entretanto, nota-se maior desconcentração, os cinco municípios que mais receberam recursos totalizam 7,2% dos R$ 12,77 bilhões em créditos concedidos: Rio Verde/GO (2,16%) , Mineiros/GO (1,34%) , Nova Mutum/MT (1,28%) , Dourados/MS (1,23%) e Maracaju/MS (1,20%) .
II.3.3 Fluxo de processamento dos pleitos de financiamento e riscos identificados
Considera-se que o conhecimento do formato do processo de concessão de créditos com recursos do FCO atualmente adotado é essencial para a compreensão dos riscos, indícios de irregularidade e oportunidades de melhoria identificados pela equipe de fiscalização no presente trabalho. No entanto, considerando que há pequenas diferenças nos processos de concessão de crédito conforme o montante do pleito e a linha de crédito (além da opção de parceiros do Banco do Brasil intermediarem o processo) , a equipe de fiscalização entende que a apresentação de uma simplificação do modelo de processo ultimamente adotado é mais apropriada para facilitar seu entendimento e a compreensão dos apontamentos realizados.
Sendo assim, o processo foi estratificado em três etapas principais: (i) apresentação do pleito ao Banco do Brasil; (ii) aprovação do pleito pelo Banco do Brasil; e (iii) liberação dos recursos e pagamento. Tais etapas têm como foco o fluxo do pleito desde a identificação da necessidade do potencial tomador até o término da obrigação criada em razão da concessão do financiamento, qual seja, a quitação plena das obrigações assumidas pelo mutuário. A equipe elaborou fluxogramas resumidos e simplificados de cada uma dessas etapas do processo, os quais são a seguir apresentados e comentados.
Figura 1. Fluxo simplificado do processo de apresentação do pleito ao Banco do Brasil.
O processo de apresentação do pleito ao Banco do Brasil (Figura 1) se inicia quando o potencial tomador identifica a necessidade de crédito. O passo seguinte é a busca de informações públicas disponíveis (geralmente constantes em sítios eletrônicos) , com o objetivo de aferir se o empreendimento ou atividade que pretende financiar se adequa às linhas de crédito de fomento existentes (geralmente as linhas do FCO são as que apresentam melhores condições de financiamento, razão pela qual são linhas preferenciais dos potenciais tomadores) e de se preparar e organizar para apresentação do pleito de crédito perante o Banco do Brasil. 
No entanto, a par de as informações previamente publicadas assumirem esse importante papel no processo de concessão de crédito, no caso do Banco do Brasil, o contato direto com os gerentes das agências do banco é a principal interface do potencial tomador. Somente mediante tal contato, a maior parte das condições de elegibilidade, das limitações e dos elementos essenciais à apresentação do pleito é detalhada.
O contato com os gerentes das agências do banco é utilizado também para fazer uma primeira avaliação dos limites de crédito do potencial tomador. Aqueles que já possuem relacionamento bancário ativo com a instituição financeira geralmente possuem facilidades nesse processo, uma vez que o banco tem conhecimento prévio de seus faturamentos/capacidade de pagamento. Aqueles que ainda não são clientes do banco, devem abrir uma conta corrente na instituição, ocasião em que são apresentados os documentos constitutivos da empresa ou pessoais, no caso de pessoa física, assim como os documentos fiscais que demonstram o faturamento e capacidade de pagamento desses potenciais tomadores. Aqueles tomadores que têm relacionamento bancário inativo com o banco, são influenciados a atualizar seus dados para que sejam avaliados seus limites de crédito. 
Esse procedimento segrega os potenciais tomadores que não têm condições mínimas de serem beneficiados com a concessão de um financiamento daqueles que podem vir a obter o crédito. Assim, estes são informados das condições de elegibilidade, das limitações e dos elementos essenciais à apresentação do pleito. 
Em seguida, o potencial tomador impulsiona um processo de ajuste do pleito e de obtenção das licenças e certidões exigidas, inclusive aquelas relacionadas às garantias que deverão ser ofertadas. Esse processo tende a demandar um tempo razoável, uma vez que, em regra, cada órgão/entidade que tem a competência para expedi-los tem suas regras e prazos próprios. Ato contínuo, o potencial tomador retorna à instituição financeira com a documentação, a qual é avaliada pelo gerente da agência. Assim, caso sejam necessários novos ajustes, o gerente os informa ao potencial tomador, o qual novamente impulsiona o processo de ajuste do pleito.
O gerente de relacionamento do banco internaliza o pleito de crédito somente após satisfeita tal etapa, apesar de ainda não o registrar em sistema informatizado do banco. Ou seja, até esse momento não há nenhum registro das demandas dos potenciais tomadores perante a instituição. 
Em seguida, para processos com pleitos em montante superior a R$ 1 milhão, em face de obrigação criada pelo Condel/Sudeco, não prevista em lei, o banco encaminha o pleito, sob a forma de uma carta-consulta, para aprovação pelos Conselhos de Desenvolvimento dos Estados - CDE da unidade federativa em que está situado o município ou cidade (no caso do DF) beneficiada com a concessão do pleito. Nos casos em que os montantes dos pleitos são inferiores a R$ 1 milhão, assim como quando se obtém a aprovação da carta-consulta, os pleitos são cadastrados no sistema do Banco do Brasil. É oportuno frisar que é somente a partir deste momento que o Banco do Brasil dispõe de um processo formal de pleito de crédito perante a instituição.
Encerrada a etapa de apresentação do pleito ao Banco do Brasil, inicia-se a etapa de aprovação do referido pleito pelo banco (Figura 2) , a qual tem como passo inicial o próprio cadastramento do pleito na instituição financeira. Dá-se impulso então, no caso de operações mais complexas, à análise de riscos da operação e do cliente. Convém ressaltar, entretanto, que para as operações mais simples é suficiente a análise previamente realizada no âmbito das agências, por meio dos sistemas informatizados do banco, na etapa de apresentação pleito. 
Figura 2. Fluxo simplificado do processo de aprovação do pleito pelo Banco do Brasil.
Ainda com relação às análises efetuadas após o cadastramento do pleito no banco, ressalta-se que é na análise do risco da operação que são examinadas a viabilidade e as condições do empreendimento ou da atividade sustentarem os pagamentos correspondentes ao financiamento. Para tal exame o banco utiliza critérios subjetivos, indicadores acumulados ao longo de anos e outros elementos referenciais (elementos que efetivamente podem ser caracterizados como sigilos comerciais) . Além das análises dos riscos, nessa etapa também são melhor analisadas as garantias ofertadas para a operação, sendo solicitada documentação complementar quando necessário, tanto para a análise de risco como para a análise das garantias. Superada essa fase, a instituição rejeita a operação de crédito (conforme seus critérios de riscos e exigências de garantias) ou aprova o financiamento, sendo encerrada a etapa com a emissão do instrumento de crédito pelo Banco do Brasil.
Inicia-se a etapa de liberação dos recursos e do respectivo pagamento pelos mutuários (Figura 3) , a qual tem como passo inicial a formalização do instrumento de crédito pelo tomador. Dá-se impulso, em seguida, à verificação do cumprimento das exigências formais e da oferta das garantias vinculadas à liberação dos recursos. Nesse processo é solicitada a documentação probatória e, desde que cumpridas todas as exigências, impulsiona-se a liberação dos recursos. No caso de não atendimento a tais exigências, os recursos não são liberados, o que, consequentemente, implica na inviabilização do investimento.
Ato contínuo, tanto paralelamente à liberação dos recursos, quanto, consecutivamente, ao longo do vencimento das parcelas do financiamento, há a verificação da regularidade dos pagamentos efetuados e da comprovação da execução do objeto financiado. No caso de ser observada irregularidade impossível de ser saneada, há a reclassificação da operação. Ou seja, verificada tal situação, o Banco do Brasil faz a quitação plena do financiamento perante o FCO, altera as condições iniciais da concessão do crédito (que passa a operar nas condições normais praticadas no mercado, mais onerosas ao mutuário) e impulsiona ações de cobrança/renegociação. Ao fim e ao cabo, a instituição financeira pode ou não vir a ter prejuízo com o financiamento, a depender de como o mutuário venha a atuar com relação a tais ações do banco. Com efeito, é oportuno destacar que o aparente perfil de risco dos clientes e das operações observado no rol de inadimplentes indica que o Banco do Brasil faz uma seleção dos pleitos já mitigando o risco de os mutuários não conseguirem quitar a dívida decorrente do financiamento, em uma potencial situação de inadimplência. Por fim, no caso de ser observada a regularidade dos pagamentos efetuados e da comprovação da execução do objeto financiado, há a quitação do financiamento do mutuário junto ao FCO.
Figura 3. Fluxo simplificado do processo da liberação dos recursos e do respectivo pagamento.
I.4. Metodologia utilizada 
Este trabalho foi planejado e executado mediante a aplicação das seguintes técnicas de auditoria: análise documental, entrevista, análise SWOT, indicadores de desempenho, seleção amostral não probabilística de dossiês e benchmarking, conforme descrição a seguir.
Figura 4: Metodologia utilizada para identificação dos riscos mais relevantes e definição das questões formuladas.
Inicialmente, no período entre 16 e 20/7/2018, por meio de reuniões com consultores especializados em apresentar e acompanhar projetos de financiamento pleiteados perante o Banco do Brasil com recursos do FCO, foram identificadas as dificuldades existentes no processo, sob a perspectiva do tomador. Concomitantemente, foram realizadas reuniões com os gestores do Banco do Brasil, para identificar as dificuldades existentes sob a perspectiva do operador financeiro do fundo.
Assim, foi realizado um exame preliminar de cunho gerencial, por meio de matriz SWOT, considerando como ambiente interno o arcabouço que regulamenta as atividades desenvolvidas pelo FCO (em especial as operacionais, de responsabilidade do Banco do Brasil) e como ambiente externo a atuação dos diversos atores envolvidos nessa atividade. Tal exame revelou os seguintes principais riscos relacionados ao alcance dos objetivos do fundo, os quais, consecutivamente, subsidiaram a elaboração das questões:
d) restrição ao crédito em face de divulgação insuficiente dos critérios de elegibilidade, das limitações e dos elementos essenciais exigidos para a concessão dos financiamentos;
e) restrição ao crédito e limitações à comprovação da aplicação dos recursos recebidos do fundo em razão de exigências formais excessivas;
f) dilatação excessiva dos prazos para a concessão dos financiamentos em função da falta de uniformidade de critérios e prazos para emissão de licenças e certidões (inclusive as cartorárias) ;
g) gestão ineficiente do fundo em decorrência de potencial omissão da Sudeco/Condel;
h) operação ineficiente e/ou inapropriada do fundo pelo Banco do Brasil estimulada pela potencial omissão da Sudeco/Condel e pela potencial existência de conflitos de interesse entre os objetivos do fundo e as metas comerciais da instituição financeira;
i) ausência de indicadores confiáveis em face da grande discrepância entre as visões dos consultores e do Banco do Brasil acerca dos prazos para a aprovação dos financiamentos e do percentual de projetos que são aprovados; e
j) modelo de processo utilizado para a concessão de crédito pelo Banco do Brasil intempestivo, pouco transparente, ineficiente e não alinhado com os objetivos do fundo em razão de todos os riscos supracitados. 
Posteriormente, foi realizada reunião com gestores da Sudeco, em 8/8/2018, momento em que foram apresentados pelos representantes da autarquia os seus posicionamentos a respeito do funcionamento do FCO. É mister esclarecer que, apesar de o Ministério da Integração Nacional também estar envolvido na gestão do citado fundo, a equipe de fiscalização considerou que as manifestações da Sudeco, que é vinculada ao citado Ministério, eram suficientes, dado o escopo deste trabalho.
I.5. Objetivo e questões formuladas
Com base na situação problema identificada e na análise de riscos efetuada pela equipe de fiscalização foram formuladas as seguintes questões, as quais abordam os principais riscos encontrados:
Questão 1: os critérios de elegibilidade, as limitações e os elementos essenciais exigidos para a concessão do crédito com recursos do FCO são devidamente divulgados, de forma a possibilitar que qualquer interessado se organize, planeje e se prepare para a obtenção do crédito?
Questão 2: as exigências formais para a aprovação e prestação de contas dos financiamentos concedidos com recursos do FCO são excessivas, considerando as garantias exigidas para a concessão do crédito e os objetivos da constituição do fundo?
Questão 3: a potencial diversidade de prazos, critérios e condições para a obtenção das licenças e certidões estão impactando negativamente na tempestividade da concessão de crédito com recursos do FCO?
Questão 4: a atuação da Sudeco/Condel é compatível com suas competências?
Questão 5: a atuação do Banco do Brasil, na condição de operador do fundo, é compatível com suas competências?
Questão 6: os indicadores adotados para acompanhar a atuação do Banco do Brasil e o desempenho do fundo são adequados? 
Questão 7: a modelagem do processo de concessão de crédito adotada pelo Banco do Brasil favorece a agilidade das operações, é transparente, eficiente e está alinhada com os objetivos do fundo?
II.5.1. Questão 1 (transparência dos critérios de elegibilidade) 
Ponderou-se que, por se inserir este trabalho em iniciativa que busca favorecer a produtividade e a competitividade das organizações, seria razoável esperar que linhas de crédito financiadas com recursos públicos informassem claramente aos potenciais tomadores de crédito quais são os critérios mínimos de elegibilidade, as limitações e os elementos essenciais exigidos. 
Dessa forma, o potencial tomador pode se planejar para que esteja munido de toda a documentação necessária para fazer o seu pleito, previamente ao comparecimento às agências do operador financeiro do fundo. Ademais, ao se informar claramente os critérios mínimos de elegibilidade e as limitações para o acesso ao crédito, o potencial tomador passa a ter condições de solucionar pendências cadastrais enquanto desenvolve seu projeto. Do mesmo modo, tal prática evita que o potencial tomador se frustre com eventuais negativas de crédito decorrentes das limitações existentes. A transparência, neste caso, também pode favorecer o controle social das ações do operador financeiro do FCO, uma vez que decisões arbitrárias negando acesso legítimo ao crédito podem ser questionadas, caso não estejam devidamente motivadas.
II.5.2. Questão 2 (exigências formais excessivas) 
Nesta questão, busca-se avaliar as exigências formais feitas pelo operador financeiro do FCO, tanto no que se refere à sua compatibilidade com a legislação vigente quanto à sua razoabilidade. Dessa forma, o que se pretende, de forma alinhada com as diretrizes deste trabalho, é eliminar formalidades e exigências de documentos e informações cujo custo econômico ou social seja desproporcional ao benefício pretendido, considerando os riscos, ou que possam ser obtidos por outro meio mais custo-efetivo, bem como eliminar as sobreposições de exigência de documentos e informações que possam ser obtidas de forma mais custo-eficiente.
Assim, a princípio, planejou-se analisar uma amostra das operações de crédito pleiteadas, cerca de cem operações, incluindo operações de crédito rural e empresarial, empreendimentos de baixa, média e alta complexidade, bem como operações de crédito que tenham sido rejeitadas. O objetivo era fortalecer pontos em que se constatassem exigências formais excessivas, replicação de esforços ou sobreposição de exigências.  
II.5.3. Questão 3 (obtenção de licenças e certidões) 
Por meio desta questão, busca-se evidenciar de que forma as ações/omissões de atores externos, que não são necessariamente considerados participantes no processo de concessão de crédito, impactam o processamento destas operações.
Foi verificado, na fase de planejamento desta fiscalização, que, entre os documentos exigidos para pleitear crédito com recursos do FCO, se encontram licenças ambientais, emitidas por órgãos governamentais de diferentes entes da federação, alvarás de construção, outorga do uso da água, liberação de uso da rede de energia e da rede de água/esgoto, licenças de funcionamento emitidas por órgãos/entidades específicos como a vigilância sanitária, seccionais do Ministério da Agricultura, Pecuária e Abastecimento - MAPA, etc., além de certidões obtidas junto a cartórios, inclusive para o oferecimento de bens imóveis e móveis em garantia das operações. As constatações, a princípio, seriam fortalecidas por meio de documentos extraídos da análise da amostra de operações contratadas, selecionada pela equipe de fiscalização.
II.5.4. Questão 4 (atuação da Sudeco/Condel) 
Conforme registrado anteriormente, a Sudeco/Condel tem papel importante a desempenhar na gestão do FCO. Suas responsabilidades abrangem o estabelecimento anual de diretrizes e prioridades para a concessão de financiamentos, a aprovação dos programas de financiamento para o exercício seguinte e a avaliação dos resultados obtidos, determinando a adoção das medidas de ajuste necessárias. Assim, busca-se avaliar como a autarquia desempenha as suas competências.
Além disso, por meio de sua Ouvidoria, a Sudeco deve exigir do operador financeiro do fundo aderência às normas que regem a mencionada política pública de fomento, incluindo a adoção de medidas corretivas, caso detectadas irregularidades na forma como são processados os pedidos de acesso às linhas de crédito financiadas com recursos do FCO.
II.5.5. Questão 5 (atuação do Banco do Brasil) 
Por meio desta questão, busca-se avaliar se a atuação do Banco do Brasil, na condição de operador financeiro do FCO, está alinhada às suas competências definidas em lei, dado que a sua condição de sociedade de economia mista demanda da instituição equilíbrio entre os seus objetivos (como agente econômico atuante em ambiente comercial) e os objetivos do FCO (como agente da administração indireta responsável por uma política pública de fomento) .
Esta análise seria amparada, a princípio, por dados colhidos entre os dossiês (processos de concessão de crédito) selecionados pela equipe de fiscalização para comporem a amostra de operações de crédito contratadas pelo operador financeiro do FCO. Uma das linhas de análise planejadas foi avaliar se o banco condicionava o acesso ao crédito à contratação de produtos que constam em sua carteira comercial (questão suscitada por consultores, nas reuniões realizadas com a equipe de fiscalização entre os dias 16 e 20/7/2018) .
II.5.6. Questão 6 (indicadores) 
Busca-se verificar, por meio desta questão, se há indicadores adequados para avaliar o impacto que a política pública tem no desenvolvimento econômico e social da região, dado que se verificou, na fase de planejamento desta fiscalização, que decisões do Condel/Sudeco e do Tribunal de Contas da União já demandaram no passado a adoção de tais indicadores.
Também se pretende avaliar se os indicadores existentes no âmbito do Banco do Brasil são suficientes para a gestão dos recursos do FCO, bem como se os tempos de processamento dos pedidos de acesso ao crédito têm efetiva correspondência com os indicadores de tempo de processamento adotados pelo Banco do Brasil. Tal questão é considerada relevante, uma vez que por se tratar de acesso ao crédito para atividades produtivas, a tempestividade pode ser o diferencial entre o sucesso, ou não, de um empreendimento ou atividade. Esta avaliação, a princípio, seria amparada pela coleta de dados na amostra de dossiês (processos de concessão de crédito) selecionada pela equipe de fiscalização, onde seriam obtidos dados para corroborar os valores dos indicadores apresentados pela instituição.
II.5.7. Questão 7 (modelagem do processo) 
No que se refere ao formato como é modelado o processo de solicitação e concessão de crédito com recursos do FCO, busca-se avaliar a possibilidade de sua simplificação em aderência às diretrizes no Relatório do Grupo de Trabalho Desburocratização (OS-Segecex nº 1, de 1/2/2018, TC Processo 010.254/2018-8) . Para atingir tal objetivo, a estratégia estabelecida foi analisar as questões relacionadas ao tema, tanto no âmbito da Sudeco, quanto no Banco do Brasil.
Considera-se pertinente salientar que as questões retro apresentadas foram delineadas de forma a segregar os diversos tópicos cuja análise foi considerada pertinente na fase de planejamento deste trabalho. Enfim, todas as referidas questões são elementos relevantes do modelo de processo de solicitação e concessão de crédito. É oportuno ainda destacar que, conforme se observará ao longo deste relatório, há diversos pontos de sobreposição dos tópicos abordados. 
Desta feita, esta questão, especificamente, é considerada pela equipe de fiscalização o ponto de cruzamento entre todos as demais questões abordadas, motivo pelo qual é tratada por último, representando uma visão sistêmica de todo o processo.
I.6. Limitações
O não encaminhamento, pelo Banco do Brasil, dos dossiês no prazo originalmente definido pela equipe de fiscalização, além de impor sérias dificuldades à análise dos documentos, principalmente em face do prazo exíguo para seus exames, aumentou significativamente os riscos de auditoria dos testes objetivos que seriam realizados na referida documentação. Ademais, o extenso prazo solicitado pelo Banco do Brasil para o envio dos dossiês e o formato como estes foram entregues indicam enseja o risco de que haja manipulação da documentação encaminhada, motivo pelo qual a equipe de fiscalização precisou opor reservas à análise de tal amostra. 
Outra limitação relevante observada é o fato de o banco ter instituído sistemática de controle da documentação que é apresentada aos órgãos de controle externo, o que, na prática, impede o acesso às informações em seu estado natural, sem tratamento prévio.
Tais situações aumentam sensivelmente o risco de os dados e as informações enviadas pelo Banco do Brasil não serem plenamente confiáveis, motivo pelo qual alguns dos potenciais indícios de irregularidade identificados são apresentados neste relatório apenas como riscos. Trata-se, portanto, de questões que exigem a impulsão de novas ações de controle para poderem ser regularmente avaliadas.
Nesse sentido, as limitações identificadas são tratadas em item específico do presente relatório, uma vez que impediram o alcance pleno dos objetivos do trabalho. Como indicam uma postura pouco colaborativa do Banco do Brasil e retratam o ambiente restritivo em que foi realizado este trabalho.
I.7. Volume de recursos fiscalizados 
Consta no Relatório Gerencial do FCO de maio de 2018 que, em 31/5/2018, o saldo de financiamentos do fundo totalizava R$ 27,40 bilhões, com recursos disponíveis para aplicação na ordem de R$ 5,33 bilhões. Portanto, o volume de recursos fiscalizados é de R$ 32.730.985.289,00.
I.8. Benefícios estimados da fiscalização 
Entre os benefícios estimados desta fiscalização pode-se mencionar o aprimoramento dos processos de concessão de crédito com recursos do FCO, diminuindo a quantidade de exigências formais que pouco contribuem para o processo, eliminando instâncias de análise desnecessárias e melhorando a tempestividade na concessão de crédito, bem como a transparência no processamento de tais pedidos. Apesar de haver reflexos diretos no fomento à atividade produtiva, não se considera possível, neste trabalho, quantificar em valores monetários o total dos benefícios desta fiscalização.
I.9. Referência normativa do trabalho realizado 
Os trabalhos foram realizados em conformidade com as Normas de Auditoria do Tribunal de Contas da União (Portaria-TCU n. 280, de 8 de dezembro de 2010, alterada pela Portaria-TCU n. 168 de 30 de junho de 2011) e com observância aos Padrões de Auditoria de Operacional estabelecidos pelo TCU (Portaria-Segecex n. 4, de 26 de fevereiro de 2010) .
Apontamentos e riscos
Nesta seção, são relatados os apontamentos, situações encontradas cujas evidências foram consideradas suficientes, adequadas, relevantes e em bases razoáveis para comprovar a existência de indício de irregularidade, capazes de sustentar as opiniões e conclusões da equipe de fiscalização. Entretanto, dada a postura pouco colaborativa adotada pelo Banco do Brasil, conforme exposto anteriormente, não foi possível coletar evidências suficientes para corroborar ou descartar algumas das possíveis irregularidades listadas pela equipe durante a fase de planejamento desta fiscalização, motivo pelo qual tais situações são apresentadas neste relatório como riscos.
No que diz respeito aos apontamentos efetuados, ao final são apresentadas propostas de encaminhamento para a impulsão imediata da implementação de soluções. Com relação aos riscos apurados, posicionamento definitivo só poderá ser alcançado por meio de novas fiscalizações. Ressalta-se que, no corpo deste relatório, encontra-se versão sucinta das análises efetuadas pela equipe de fiscalização, dado que, devido à sua extensão, ficaria prejudicada a percepção do inter-relacionamento dos apontamentos. Ou seja, as análises pormenorizadas, bem como referências específicas aos critérios pelos quais foram caracterizados os apontamentos e às evidências coletadas, encontram-se no Anexo "Análises e evidências relacionadas aos apontamentos e riscos".
I.10. Apontamento - Impossibilidade de os interessados se organizarem, se planejarem e se prepararem para a obtenção de crédito com recursos do FCO, em face da inadequada divulgação dos critérios de elegibilidade, das limitações e dos elementos essenciais exigidos para a concessão de financiamento por meio da referida linha de crédito. 
III.1.1. Divulgação inadequada dos critérios de elegibilidade, limitações e elementos essenciais exigidos para a concessão de crédito.
O Banco do Brasil não está divulgando apropriadamente os critérios de elegibilidade e as limitações à concessão de crédito com recursos do FCO. Tal situação impede que os interessados se organizem, se planejem e se preparem para pleitear recursos da referida linha de crédito, podendo resultar no emprego, pelo potencial tomador, de recursos próprios para alavancar o empreendimento/atividades, na expectativa de obtenção do financiamento, sob o risco de que sua capacidade de investimento seja restringida em face da não aprovação do pleito. Outra potencial consequência é a demora no atendimento aos pleitos formulados, dada necessidade de o tomador ajustar o seu pleito a critérios de elegibilidade e limitações que desconhecia ao apresentar seu projeto.
Em que pese o banco disponibilize em seu sítio eletrônico roteiros para a apresentação de projetos e que a programação anual do FCO apresente diversos dos critérios para acessar as linhas de crédito do citado fundo, bem como modelo da carta-consulta que deve ser apresentada, as informações disponibilizadas são genéricas e pouco contribuem para que o potencial tomador esteja apto a apresentar ao banco um projeto que rapidamente seja aprovado.
III.1.2. Possibilidade de ampla divulgação de parâmetros, critérios e metodologias de classificação do cliente e da operação.
O Banco do Brasil entende que os parâmetros e critérios das metodologias de limite de crédito são internos e restritos do Banco; que os demais critérios de elegibilidade são avaliados no caso concreto e que, por envolverem sigilo comercial, não são disponibilizados aos clientes; e que eventuais esclarecimentos devam ser prestados pela agência operadora do crédito. Tal posicionamento indica potencial risco de o Banco do Brasil direcionar os potenciais tomadores às suas agências para os influenciar a adquirir produtos comercializados pelo banco (questão tratada no item III.5) .
Nada obstante, com relação ao posicionamento do banco relacionado ao sigilo comercial, tem-se que segregar a parcela de parâmetros adotados pela instituição que pode ser caracterizada como segredo comercial da parcela de parâmetros que apenas dá condições ao potencial tomador de enquadrar sua operação em determinada condição de financiamento. Ou seja, há um ponto de equilíbrio, que ainda não foi atingido, entre a necessidade de divulgação dos critérios mínimos exigidos pela instituição financeira e a necessidade de sigilo sobre alguns aspectos da análise realizada pelo banco.
III.1.3 Impossibilidade de o Banco do Brasil avaliar os efeitos deletérios do modelo que adota para a divulgação dos critérios de elegibilidade e das limitações à concessão de crédito.
O Banco do Brasil não faz registros dos primeiros contatos dos potenciais tomadores com o banco para a obtenção de informações e ajustes dos pleitos, até o momento em que o pleito é registrado nos sistemas da instituição. Tal sistemática não oferece condições de a instituição avaliar objetivamente os efeitos deletérios da divulgação inapropriada dos critérios de elegibilidade e das limitações à concessão de crédito. Esse assunto é abordado em maior profundidade no item III.7 deste relatório, que trata da deficiência no modelo processual adotado pela instituição.
III.2. Apontamento - Necessidade de revisão das exigências formais para a aprovação do financiamento e para a comprovação da aplicação dos recursos.
III.2.1. Formalidades para a aprovação das operações e comprovação da aplicação dos recursos.
O exame realizado indica que, ao se considerar o sistema de garantias vigente, a princípio, não haveria a necessidade de diversas das exigências formais existentes para a aprovação dos financiamentos e para a comprovação da aplicação dos recursos. Tal entendimento é reforçado pelo fato de os recursos do fundo serem públicos (advindo de arrecadações fiscais) e parte de uma linha de fomento, que busca estimular a atividade econômica. Em tese, se o sistema de garantias fosse plenamente confiável, até algumas eventuais exigências formais demandadas por órgãos de controle poderiam ser eliminadas (no intuito de impor algum controle ao processo de concessão de crédito, tais órgãos podem ter indicado a replicação de normas usualmente utilizadas em processos de transferência voluntária de recursos, em relação aos quais não há sistema de garantias atrelado) . 
Um exame preliminar e expedito das exigências formais existentes, indica que 31% são pertinentes, 35% são indevidas e 31% exigem algum tipo de aperfeiçoamento (4% não foram examinadas em face de limitações) . Frisa-se, no entanto, que a maior parte das exigências consideradas indevidas decorrem de exigências dispensadas pelo art. 2º do Decreto 9.094/2017 e que outra parte relevante se refere à sobreposição de certidões cartorárias (questão tratada no item III.3) . Assim, a princípio, todo o modelo de concessão de crédito com recursos do FCO poderia ser completamente repensado e reestruturado, com substancial supressão de diversas das exigências formais atualmente existentes. No entanto, especialmente em face do baixo percentual de resultado positivo nas ações judiciais de execução das garantias (10%) , não se pode de imediato afastar grande parte dessas exigências.
III.2.2. Sistema de garantias existente e atuação do poder judiciário. 
No que se refere ao sistema de garantias existente e à atuação do poder judiciário, as principais causas de o sistema de garantias não ser suficiente para assegurar a instituição financeira quanto ao retorno do capital empregado nas operações de crédito são: (i) a morosidade das decisões judiciais relacionadas à execução de garantias; (ii) o custo de uso da justiça; e (iii) a reduzida taxa de sucesso nas execuções das garantias reais dadas em operações de crédito. A citada taxa de sucesso é influenciada pela concorrência das garantias apresentadas com créditos preferenciais, pela ausência de alternativas negociais e de políticas de descontos e abatimentos nas fases de pré-ajuizamento e pós-ajuizamento das ações e pela instabilidade econômica do país. 
Essa distorção do sistema jurídico é um dos fatores responsáveis pela elevação dos spreads bancários, uma vez que aumenta o risco de o fluxo de ativos do fundo (receitas provenientes das operações de crédito) não ser suficiente para cobrir os passivos (o capital mais seu custo de captação) . Essa questão, no entanto, é tema abordado no âmbito de outras fiscalizações planejadas no âmbito desta Corte de Contas, atreladas às atuações estatais que se relacionam com o ciclo de vida das empresas, mais especificamente na área de execução de contratos, onde há vertente relacionada aos processos no Poder Judiciário.
III.3. Risco - A falta de uniformidade dos critérios para a emissão de licenças e certidões, assim como do prazo demandado para a obtenção de tais documentos, potencialmente resulta na dilatação do prazo para a concessão de créditos com recursos do FCO.
São alguns dos documentos jurídicos que conferem segurança às operações de crédito: (i) as licenças ambientais (requisito legal previsto no art. 12, da Lei 6.938/1981) ; (ii) as demais certidões exigíveis dos órgãos e entidades que regulam e controlam as atividades desenvolvidas pelos particulares e pelo próprio estado, cada qual no âmbito de sua competência (para a instituição financeira a conjunção da viabilidade econômico financeira e dos riscos cliente/operação com a comprovação da legalidade da atividade representa a viabilidade da operação) ; e (iii) as certidões cartorárias com os correspondentes registros de garantias reais (penhor, hipoteca, alienação fiduciária, etc.) , em especial porque asseguram a ordem de preferência dos créditos no caso de eventual necessidade de execução dessas garantias. Ou seja, todos esses documentos têm como última finalidade a redução do risco da consolidação de perdas reais nas operações de concessão de crédito. Entretanto, todos representam custos e alongam o tempo necessário para a aprovação da concessão do financiamento. 
A falta de uniformidade nos critérios e prazos para a emissão dessas licenças e certidões (inclusive as cartorárias) , no entanto, é, a princípio, uma das causas do atraso nos investimentos, não permitindo uma razoável previsão quanto ao tempo demandado para a obtenção de tais documentos. Representa um custo que é absorvido pelos potenciais tomadores de crédito e, muitas vezes, em face das elevadas exigências burocráticas e dos correspondentes custos financeiros impostos ao empreendedor, chegam a inviabilizar novos investimentos.
A realização de uma estimava do tempo consumido em tais atividades foi inviabilizada em face do formato do modelo do processo de concessão de crédito utilizado pelo Banco do Brasil, o qual não apresenta tais informações de forma sistematizada (questão tratada no item III.7) . Outrossim, em razão de limitações ao desenvolvimento dos trabalhos decorrentes de obstruções pontuais à realização do trabalho pela referida instituição não foi possível calcular tais prazos e tampouco os custos suportados pelos mutuários a partir da amostra selecionada (questão tratada no item III.8) .
Enfim, o risco identificado, ainda sujeito a comprovação, é de que a falta de uniformidade nos critérios e prazos para a emissão de licenças e certidões (inclusive as cartorárias) compromete a eficiência dos empreendedores brasileiros no desenvolvimento de seus negócios; e que os custos excessivos atrelados aos processos de obtenção de tais documentos decorrem da inércia do Estado brasileiro (em todas as esferas de poder) , que não impulsiona ações para rever sua forma de atuação, deixando de aproveitar, em prol da sociedade, os instrumentos tecnológicos disponíveis, que poderiam ser elementos facilitadores no processo de correção dessas disfunções.
III.4. Apontamento - O Condel/Sudeco não tem exercido apropriadamente suas competências.
O Condel/Sudeco não tem exercido apropriadamente sua competência de supervisionar a atuação da instituição financeira que opera o FCO; não tem avaliado adequadamente os resultados obtidos com a aplicação dos recursos do fundo; e criou o instrumento intitulado carta-consulta (um entrave burocrático que afasta parte de sua competência) .
III.4.1. Composição do Conselho Deliberativo da Sudeco.
No que tange a atuação do Condel/Sudeco (seja em relação à supervisão da atuação do Banco do Brasil, seja em relação à avaliação dos resultados) , a composição do órgão, prevista na legislação, é fator que prejudica uma atuação mais técnica. Participam do conselho Governadores de Estado, Ministros de Estado e Presidente do Banco do Brasil, os quais apenas podem ser substituídos pelos respectivos Vice-Governadores, Secretários-Executivos e membro da diretoria. Não há, portanto, muita flexibilidade, o que resulta em dificuldade para que as reuniões do conselho efetivamente ocorram, considerando as agendas políticas dos seus membros. Ademais, o perfil dos membros do Condel/Sudeco aumenta o risco de as decisões/avaliações serem mais políticas e menos técnicas.
III.4.2. Criação de etapa de análise não prevista em lei.
O desenvolvimento regional é melhor fomentado com o apoio dos governos locais, motivo pelo qual é importante a participação ativa dos entes federados no processo. Tal participação é prevista na legislação quando estabelece a composição do Condel/Sudeco, de forma que os estados podem influenciar a política de fomento do FCO, por meio da formulação anual de diretrizes, aplicáveis a todos os pedidos de acesso a crédito.
No entanto, a programação do FCO prevê a apresentação prévia de um instrumento intitulado carta-consulta, criado pelo Condel/Sudeco, por meio de resolução, subtraindo parte das competências legais do Banco do Brasil e do próprio Condel/Sudeco. Tal instrumento não é adotado no âmbito do FNO, nem do FNE, sendo criação exclusiva do FCO. 
Os normativos que regulam o funcionamento do FCO preveem que tais instrumentos devam ser aprovados pelos Conselhos de Desenvolvimento Estaduais (CDE) no caso de propostas de financiamento com valor superior a R$ 1 milhão. Tais conselhos são predominantemente compostos por figuras políticas, como secretários de estado, por exemplo, e são responsáveis pela análise individualizada de cada uma das solicitações de crédito que atinge o citado patamar monetário e que pleiteiam financiamento em seus respectivos estados. Em 2015 foram R$ 2,58 bilhões (51,2%) , de um total de R$ 5,04 bilhões e, em 2017, foram R$ 2,13bilhões (25,3%) , de um total de R$ 8,41 bilhões em operações de crédito, direcionadas ao setor privado, que, sem previsão legal, obrigatoriamente passaram pela análise individualizada de um colegiado eminentemente político. Outrossim, uma vez que a IN-58-1 do Banco do Brasil, no item 1.6.4, já descreve as exigências específicas de cada um dos CDE da região Centro-Oeste não há justificativa para a realização de análises individualizadas por estes colegiados.
Ademais, tal etapa demanda de 15 a 60 dias no processo de aprovação do pleito, conforme informações apresentadas à equipe de fiscalização pelos consultores entrevistados. A apuração objetiva desse prazo a partir de uma amostra, no entanto, foi prejudicada em face de limitações ao desenvolvimento dos trabalhos (questão tratada no item III.8) .
III.4.3. Precariedade dos esforços para a elaboração de estudos técnicos para avaliar impactos do FCO e para propor diretrizes para o desenvolvimento regional.
Cabe ao Condel/Sudeco avaliar os resultados obtidos e determinar as medidas de ajustes necessárias ao cumprimento das diretrizes estabelecidas e à adequação das atividades de financiamento às prioridades regionais. Já existem no âmbito da Sudeco iniciativas que buscam fortalecer o seu desempenho no diagnóstico das medidas necessárias para alavancar o desenvolvimento regional, bem como na proposição de políticas e diretrizes para atingir tal objetivo. No entanto, a Sudeco ainda não se estabeleceu plenamente como gestora dos recursos do fundo, possivelmente em razão do modelo do processo de concessão de crédito utilizado pelo Banco do Brasil, o qual não oferece facilidades à autarquia para o acompanhamento e gerenciamento contínuo das atividades da instituição financeira atrelada ao FCO (questão tratada no item III.7) .
III.4.4. Frágil atuação da Ouvidoria da Sudeco.
A Ouvidoria da Sudeco tem prerrogativa legal para exigir do Banco do Brasil a apuração de situações irregulares trazidas ao seu conhecimento pelos tomadores, podendo também levar as situações ao conhecimento do Condel/Sudeco. No entanto, na elaboração do regulamento que norteia o funcionamento da citada Ouvidoria, criou-se uma instância intermediária (Diretoria de Implementação de Programas e de Gestão de Fundos) , responsável por avaliar a pertinência das reclamações recebidas, havendo, eventualmente, a solicitação de esclarecimentos. 
Não é razoável a limitação da atuação da Ouvidoria/Sudeco, uma vez que prejudica o atendimento de sua missão de "atender às sugestões e reclamações dos agentes econômicos e de suas entidades representativas quanto às rotinas e aos procedimentos empregados na aplicação dos recursos do FCO". Ademais, a criação da referida instância intermediária usurpa a prerrogativa da Ouvidoria de exigir do Banco do Brasil as informações e justificações necessárias à "completa elucidação dos fatos ocorridos e à superação dos problemas detectados e pendências existentes".
Merece destaque o fato de que a Ouvidoria/Sudeco, aparentemente, não cobra da instituição financeira a devida apuração dos fatos e responsabilização dos funcionários envolvidos nos casos trazidos ao seu conhecimento. Tal postura enfraquece o ambiente de controle existente no âmbito do Banco do Brasil (questão tratada no item III.7) e desestimula, diante da impunidade, a formalização de reclamações pelos potenciais tomadores, tanto na Ouvidoria/Sudeco, quanto na Ouvidoria do Banco do Brasil.
Limitações genéricas ligadas a sigilos bancários, comerciais ou estratégicos da instituição financeira podem e são facilmente usadas como justificativas para frustrar toda e qualquer ação de controle. Entretanto, tais questões não podem ser tratadas de forma genérica, tanto é que os próprios instrumentos de crédito formalizados com os mutuários já preveem a possibilidade de quebra do sigilo bancário. A atuação tempestiva e eficaz da Ouvidoria/Sudeco é essencial para se assegurar que a instituição financeira não atue apenas com foco em seus objetivos comerciais (questão tratada nos itens III.5 e III.7) e não pode ser limitada por tais sigilos. Essas restrições devem ser contornadas, caso a caso, e o sigilo não pode ser postulado como um direito absoluto da instituição financeira.
III.5. Risco - Atuação muitas vezes conflitante do Banco do Brasil, na condição de operador do fundo e, ao mesmo tempo, de agente atuante no mercado financeiro.
Não foi possível coletar evidências suficientes para corroborar ou descartar algumas das questões observadas pela equipe de fiscalização relacionadas à atuação do Banco do Brasil, na condição de operador financeiro dos recursos do FCO, razão pela qual tais questões são apresentadas como riscos. Tais riscos estão relacionados com o presente trabalho em virtude de potencialmente impactarem direta e indiretamente na aplicação da política de fomento e de, consequentemente, terem correlação com as diretrizes desta fiscalização.
Em suma, são riscos que se materializam: (i) com a possível vinculação da concessão dos financiamentos à aquisição de produtos comercializados pelo banco (consórcios, investimentos financeiros, previdência, seguros, capitalização, dentre outros) , situação que tende a ser evidenciada como sendo recorrente, considerando relatos dos consultores entrevistados na fase de planejamento deste trabalho e manifestações registradas nas Ouvidorias da Sudeco e do Banco do Brasil; e (ii) com uma seleção muito rigorosa pelo banco das operações e dos clientes, o que sugere um apetite ao risco pela instituição financeira nessas operações abaixo do que seria razoável, em especial ao se considerar como esta é remunerada pela operação do fundo e as demais taxas que cobra dos clientes nessas operações. As análises dessas questões não foram, entretanto, aprofundadas em face de limitações impostas pelo Banco do Brasil ao acesso a informações acerca das contratações de produtos comerciais do banco pelos mutuários, de uma amostra selecionada pela equipe de fiscalização, e das classificações de risco das operações e dos clientes dessa amostra (questão tratada no item III.8) .
III.5.1.1 A falta de interesse do banco em antecipar ao cliente informações sobre os critérios de acesso ao crédito financiado e à sua classificação de risco, assim como a de sua operação, favorecem a venda casada de produtos.
Ao condicionar o acesso às linhas de crédito do FCO à interação do tomador diretamente com os gerentes de relacionamento presentes nas agências físicas da instituição, conforme relatado no item III.1 deste relatório, abre-se espaço à vinculação da concessão dos financiamentos à aquisição dos demais produtos comercializados pelo banco, sobrepondo-se o interesse comercial da instituição àqueles da política pública pela qual é responsável.
III.5.2. O modelo de processo adotado pelo banco favorece a venda casada de produtos.
Ao constatar, nos contatos iniciais realizados pelo tomador, a inviabilidade de atendimento ao pleito, a instituição sequer o registra nos sistemas internos do Banco, de forma que não é possível se verificar quantas solicitações de acesso aos recursos do FCO são negadas pelos gerentes das agências, os quais, em regra, participam de todas as etapas de concessão do crédito. Tal modelo de processo evidencia o risco de tais gerentes potencialmente condicionarem a tempestiva impulsão das propostas, ou o seu acolhimento, à aquisição de produtos comerciais ofertados pela instituição financeira.
O Banco do Brasil vem alterando o seu modelo de atendimento aos clientes, perseguindo a especialização dos gerentes de relacionamento em relação aos produtos e serviços demandados pelos clientes. No entanto, essa medida não é capaz de eliminar o risco observado, uma vez que as carteiras especializadas continuam agregando produtos comerciais e políticas de estado.
III.5.1.3 O processamento das reclamações dos tomadores favorece a venda casada de produtos.
Entre as manifestações apresentadas à Ouvidoria do Banco do Brasil, no período entre 2015 e 2017, 80% foram consideradas improcedentes a par da existência de elementos que possibilitassem a impulsão de medidas corretivas. A imposição ao cliente de complementação do valor contratado por meio da contratação de outra linha de capital de giro do banco e a imposição da contratação de seguro do próprio banco por meio da retenção da liberação de recursos da operação são, dentre outras, questões que deveriam ter sido apropriadamente examinadas e que, a princípio, parecem ter sido apenas formalmente tratadas.
No que se refere a atuação da Ouvidoria/Sudeco é patente a sua frágil atuação, conforme previamente registrado neste relatório (questão tratada no item III.4) . Nada obstante, o reduzido respeito do Banco do Brasil às prerrogativas da Ouvidoria/Sudeco também é objeto de preocupação, pois os questionamentos enviados por esta autarquia ao Banco do Brasil sequer deram ensejo a apurações no âmbito do operador financeiro do fundo. 
III.5.1.4 Benefícios diretos e indiretos do FCO para o Banco do Brasil, incompatíveis com o baixo apetite ao risco da instituição financeira.
As operações com recursos do FCO possuem uma baixa taxa de inadimplência, especialmente nas operações de FCO Rural, que compõem parte significativa das operações contratadas (82,4% das operações realizadas entre 2015 e 2017) . É provável que essa baixa inadimplência seja reflexo do perfil dos clientes (69,5% das operações realizadas entre 2015 e 2017 foram realizadas por pessoas físicas) e das operações que têm os pleitos aprovados pelo banco. Essa situação sugere uma possível aversão a risco pelo Banco do Brasil na gestão dos recursos do fundo. O perfil de risco dos clientes e das operações que tiveram suas garantias executadas nos exercícios de 2014 e 2015 evidencia essa constatação.
Tabela 5. Perfil do risco das operações e dos clientes que tiveram suas garantias executadas nos exercícios de 2014 e 2015.
	Operações totais
	Risco Operação
	Percentual por classificação de operação
	Risco do Cliente
	Percentual por classificação de operação e cliente
	Risco do Cliente
	Percentual por classificação de cliente

	4856
	AA
	2746
	56,55%
	A
	501
	18,24%
	A
	555
	11,43%

					B
	2234
	81,35%
			
					C
	11
	0,40%
			
		A
	1460
	30,07%
	A
	53
	3,63%
	B
	2632
	54,20%

					B
	341
	23,36%
			
					C
	1062
	72,74%
			
					D
	4
	0,27%
			
		B
	619
	12,75%
	A
	1
	0,16%
	C
	1646
	33,90%

					B
	53
	8,56%
			
					C
	560
	90,47%
			
					D
	5
	0,81%
			
		C
	25
	0,51%
	B
	4
	16,00%
	D
	21
	0,43%

					C
	10
	40,00%
			
					D
	11
	44,00%
			
		E
	4
	0,08%
	C
	3
	75,00%
	E
	2
	0,04%

					D
	1
	25,00%
			
		G
	2
	0,04%
	E
	2
	100,00%
	TOTAL
	4856
	100%

Notas: AA - menor risco da operação; G - maior risco da operação; A - menor risco do cliente; E - maior risco do cliente.
Considerando que, em tese, esse público representa as situações menos desejadas, uma vez que é um público que teve as garantias executadas, surpreende o fato de cerca de 87% ter suas operações classificadas como A ou AA (4206 operações) ; ou, sob outro prisma, o fato de que contratações com clientes com classificação de risco A ou B correspondam a 66% das operações (3.187 operações) . Enfim, se essa é a amostra do perfil dos devedores, o restante dos tomadores (aqueles que adimpliram apropriadamente suas obrigações) deveria, a princípio, ter perfil ainda melhor.
Ademais, ao se cotejar a remuneração recebida pelo operador financeiro e as demais taxas que são cobradas dos clientes nessas operações, há uma percepção elevada de risco de o Banco do Brasil estar realizando uma seleção muito rigorosa, tanto das operações quanto dos clientes, o que sugere um apetite ao risco da instituição financeira, nessas operações, abaixo do que seria razoável.
Nesse contexto, convém destacar que o Banco do Brasil é remunerado por del credere que, por lei, é limitado a 6% ao ano, o que totalizou R$ 1,35 bilhões no exercício de 2017, frente a riscos assumidos pela instituição financeira no mesmo ano que alcançaram R$ 515 milhões, restando, em cálculo reconhecidamente grosseiro, no mínimo R$ 514 milhões para cobrir as despesas do banco com a operacionalização do fundo e prover a instituição com o ganho pela operacionalização do fundo. Como já ponderado no presente relatório, importa salientar que os R$ 515 milhões referentes aos riscos assumidos pela instituição não podem ser reconhecidos como prejuízos assumidos pelo banco (são objeto de reclassificação contábil e passam a compor a carteira de crédito do banco, podendo, inclusive, em um cenário ideal, serem plenamente revertidos à instituição financeira) . Enfim, o sistema de remuneração do Banco do Brasil em face das operações com recursos do FCO não parece lhe ser desvantajoso. No entanto, qualquer conclusão sobre o tema demandaria a realização por esta Corte de Contas de trabalho específico.
Há ainda as demais taxas cobradas pelo banco dos tomadores de crédito. Tais taxas resultam em outras receitas indiretas das operações com recursos do fundo que também devem ser consideradas. A título exemplificativo, convém destacar que o Banco do Brasil cobra dos tomadores de crédito uma taxa de análise da viabilidade econômico-financeira de projetos, que varia desde 0,5% (para operações até 5 mil reais) , a 1,25% (para operações acima de R$ 1 milhão) , sendo a taxa limitada a R$ 500 mil. 
Entre os anos de 2015 e 2017, foram 31.087 operações do FCO Empresarial a um valor médio de R$ 162.181,55 e 146.366 operações do FCO Rural a um valor médio de R$ 87.228,30. Foi realizada, portanto, uma média de 59 mil operações anuais a um valor médio de R$ 100 mil. Nessa faixa de valor o percentual cobrado pela instituição financeira é de 0,75% do valor da operação (item 1.11.4.1 da IN-58-1) , o que corresponde a R$ 750 por operação. Ou seja, apenas com relação a referida taxa o Banco do Brasil potencialmente faturou o equivalente a R$ 44,25 milhões por exercício financeiro. 
III.6. Apontamento - Os indicadores existentes para acompanhar o funcionamento do FCO em pouco contribuem para mensurar os impactos da política pública e a performance do operador do fundo.
A adoção de indicadores inadequados para mensurar e acompanhar a atuação do Banco do Brasil e o desempenho do FCO é fator que impossibilita um acompanhamento gerencial efetivo da atividade do fundo. Têm muito mais um viés financeiro do que gerencial.
III.6.1.1 Falta de indicadores sobre os impactos da política pública
Para avaliar o desempenho do fundo são usados, entre outros, os seguintes dados: contratações por tipologia dos municípios (alta renda, dinâmica ou estagnada) e por UF; contratações por área prioritária; contratações por linha de financiamento; contratações por setor (rural/empresarial) ; contratações por porte do tomador; contratações por faixa de valor; valor médio das contratações por linha de financiamento, por setor e por UF; contratações realizadas por outras instituições operadoras de repasse; contratações com beneficiários de primeira contratação; e cobertura das contratações. Também são utilizados alguns indicadores, conforme tabela a seguir.
Tabela 6. Indicadores constantes no Relatório Circunstanciado Condel/Sudeco de 2016 - item 5.2 (Resolução Condel/Sudeco 43/2015) .
	INDICADORES QUANTITATIVOS DE AVALIAÇÃO DA POLÍTICA PÚBLICA DE DESENVOLVIMENTO REGIONAL

	Alínea
	Indicador
	Metas 2016
	Realizado

	a.1) 
	Índice de Contratações com Menor Porte
	51,0%
	79,6%

	a.2) 
	Índice de Operações com Novos Beneficiários
	20,0%
	28,7%

	a.3) 
	Índice de Contratações por Tipologia dos Municípios
	57,0%
	63,1%

	a.4) 
	Índice de Desconcentração do Crédito (Ticket médio) 
	R$ 130.000
	R$ 149.923

	a.5) 
	Índice de Cobertura das Contratações no Exercício
	100 ,0 %
	99,6%

	a.6) 
	Índice de Contratações nos Municípios da Faixa de Fronteira
	17,5%
	16,8%

	INDICADORES QUANTITATIVOS DE AVALIAÇÃO DA GESTÃO DO ADMINISTRADOR DO FUNDO

	Alínea
	Indicador
	Metas 2016
	Realizado

	b.1) 
	Índice de Aplicação
	90,0%
	57,2%

	b.2) 
	Índice de Inadimplência
	1,0%
	0,7%

	b.3) 
	Índice de Contratações por UF
	DF
	6,1%
	5,4%

			GO
	38,6%
	39,2%

			MT
	35,9%
	34,5%

			MS
	19,5%
	20,9%

	b.4) 
	Índice de Contratações nas Atividades de Comércio e Serviços
	30,0%
	7,84%

Já houve recomendação ao Banco do Brasil, exarada por meio da Resolução Condel/Sudeco 60/2017, para que a instituição financeira avaliasse a conveniência e a oportunidade de se implementar ferramentas/metodologias capazes de fornecer dados, que possibilitassem realizar simulações sobre os possíveis impactos do FCO no valor bruto da produção da região, no Produto Interno Bruto (PIB) , na geração de empregos e salários, assim como na arrecadação de tributos. Por meio da mesma resolução, também foi feita recomendação aos administradores do FCO (MInt, Sudeco e Banco do Brasil) para que avaliassem a revisão dos indicadores de desempenho adotados e propor alterações metodológicas, encerramento ou criação de novos indicadores, a fim de melhorar a qualidade das informações gerenciais, adequando-as às regras atuais do FCO e do cenário econômico.
Tal situação reforça o entendimento, já destacado no presente relatório (questão tratada no item III.4) , de que há uma certa omissão do Condel/Sudeco no processo de gestão do fundo: ao invés de desenvolver a metodologia e os indicadores que melhor satisfaçam as suas necessidades para avaliar o funcionamento do fundo, terceiriza tal atividade principalmente ao Banco do Brasil, o que sugere uma nítida quebra do princípio da segregação de funções. Nesse contexto, o operador financeiro do FCO (o Banco do Brasil) acaba atuando de forma prolixa, apresentando propostas genéricas, que pouco contribuem com o desenvolvimento da gestão do fundo.
III.6.1.2 Falta, inadequação e/ou não apresentação dos indicadores sobre a atuação do Banco do Brasil.
O Banco do Brasil informou à equipe de fiscalização que apenas utiliza os indicadores estabelecidos por meio da Resolução Condel/Sudeco 43/2015. No entanto, após formalmente instado a se manifestar acerca do indicador denominado "tempo do cliente", sobre o qual a equipe de fiscalização havia tomado conhecimento por meio das entrevistas realizadas com gestores do banco, a instituição financeira informou que se tratava de indicador apurado nos Centros de Operações (Cenop) , apenas para operações que ultrapassam R$ 800 mil, que contabiliza o tempo decorrido entre o acolhimento das propostas no sistema do banco e a disponibilização do instrumento de crédito para impressão na agência (no cálculo estariam computados tanto o prazo consumido pelos Cenops quanto aquele de responsabilidade do cliente para a solução de pendências) .
Convém destacar que o citado indicador passa a contar o prazo apenas a partir do momento em que a operação é lançada nos sistemas corporativos do Banco do Brasil pelo gerente de relacionamento responsável pela operação. Como já ressaltado (questão tratada no item III.1) , há, assim, um filtro prévio que impede a mensuração do tempo de processamento que ocorre antes do registro dessas operações nos mencionados sistemas, bem como da quantidade de operações rejeitadas pelos gerentes de relacionamento sem o correspondente registro (questão que será tratada no item III.7, relativo à modelagem do processo de concessão de crédito) . Enfim, a princípio existe uma redução da confiabilidade de tal indicador em face dessa condição processual.
Nada obstante, com base neste indicador, no ano de 2018, o tempo médio de atendimento das propostas de FCO Rural foi de 15,83 dias corridos e o de atendimento das propostas do FCO Empresarial foi de 18,81 dias (as propostas de giro dissociado foram atendidas em 9,01 dias) . Ocorre que esses prazos são bem diferentes daqueles percebidos pelos mutuários, conforme informaram os consultores entrevistados na fase de planejamento do presente trabalho. Não são, portanto, indicadores confiáveis. Ilustra esse entendimento, uma pequena amostra, a seguir listada, cujo tempo médio despendido nesse processo é de 114 dias (mais de seis vezes o tempo informado pelos indicadores) :
k) 89 dias (processo que resultou na Cédula de Crédito 40/02168-8, no valor de R$ 20.826.656,04) - acolhimento da proposta em 19/3/2015 e cédula de crédito editada em 16/6/2015;
l) 64 dias (processo que resultou na Cédula de Crédito 40/00791-X, no valor de R$ 1.032.307,42) - acolhimento da proposta em 16/3/2015 e cédula de crédito editada em 19/5/2015; e
m) 189 dias (processo que resultou na Cédula de Crédito 343.401.262, no valor de R$ 121.036.000,00) - acolhimento da proposta em 21/6/2017 e cédula de crédito editada em 27/12/2017.
É oportuno ainda destacar que o Banco do Brasil não possui qualquer controle sobre o tempo de processamento das operações que não alcançam R$ 800 mil, o que representou aproximadamente 98% das operações realizadas entre 2015 e 2017.
Ademais, a ausência de indicadores diversos daqueles estabelecidos pela Resolução Condel/Sudeco 43/2015, conforme informado pelo Banco do Brasil, e a baixa confiabilidade do indicador "tempo do cliente" contrastam com o fato de o Banco do Brasil informar que entre as melhorias recentemente observadas no processamento dos pleitos encontra-se a redução no prazo de contratação de operações e a redução das devoluções de processos e dossiês para complementações documentais ou ajustes pela agência/clientes.
A instituição financeira enviou ainda as principais ocorrências verificadas pela sua Unidade de Operações, entre as quais se incluem "proposta ausente/inadequada", "garantias inadequadas" e "comprovante de contratação de seguro ausente". Enfim, tais dados indicam que há um embrião de controle, com alguns indicadores em estágio de desenvolvimento, ou que a instituição financeira tenha seus indicadores, mas tenha optado por não os informar à equipe de fiscalização (questão tratada no item III.8) .
III.7. Apontamento - Modelagem do processo de concessão de crédito sem transparência e sem a adequada condição de controle e avaliação, não favorecendo o aperfeiçoamento do modelo, nem a tempestiva concessão de crédito.
Algumas impropriedades podem ser apontadas na modelagem do processo de concessão de crédito: o processamento dos pedidos de acesso a crédito não permite o acompanhamento pelo tomador (a não ser por meio do seu gerente de relacionamento) nem pelo Condel/Sudeco; não há, ou pelo menos não foram apresentados à equipe de fiscalização, controles gerenciais da evolução das etapas de processamento e indicadores apropriados; adota-se um modelo de processamento que dificulta a realização de auditorias do processo de concessão de crédito (não registra fatos e comunicações, por exemplo) ; e não há restrições automáticas a potenciais condutas indevidas de funcionários do banco que atuam nas linhas de crédito com recurso do FCO. 
Diversos riscos e indícios de irregularidades apontados no presente relatório corroboram tal entendimento. A ausência de publicidade dos critérios de elegibilidade, das limitações e dos elementos essenciais exigidos (item III.1) têm como causa um afastamento do modelo processual daquele que é adotado no restante da administração pública, contrariando o interesse público, uma vez que, em regra, a publicidade das ações desenvolvidas com recursos públicos e dos critérios adotados nessas atividades são premissas da atuação estatal. Do mesmo modo, o excesso de formalismo (item III.2) , potencialmente pode decorrer de uma priorização dos objetivos comerciais do banco à referida política. A própria atuação do Condel/Sudeco (item III.4) é prejudicada em face do modelo processual adotado dificultar o acesso às informações sobre as operações, já que o órgão passa a depender da colaboração da instituição financeira para obter as informações necessárias à impulsão das ações de controle de sua competência.
Todas essas questões estão diretamente conectadas ao modelo processual adotado, uma vez que este modelo possibilita condutas comissivas e omissivas do Banco do Brasil que potencialmente favorecem ganhos comerciais do banco em detrimento dos objetivos do fundo (item III.5) . A falta, inadequação e/ou não apresentação dos indicadores sobre a atuação do Banco do Brasil, inclusive, sugerem uma obscuridade proposital no modelo processual adotado (item III.6) . Ao fim e ao cabo, é prejudicado e, por vezes, até impossibilitado o controle social, que naturalmente seria realizado pelos mutuários e potencialmente poderia ser realizado por qualquer cidadão (com base nas permissões de acesso previstas na Lei de Acesso a Informação-LAI, arts. 2º e 3º) .
III.7.1. Falta de registros no processo de apresentação do pleito.
Não há registros dos primeiros contatos dos tomadores com o banco e da atuação dos gerentes das agências no período compreendido entre esse primeiro contato e o momento em que há o registro, nos sistemas do banco, do processo de aprovação dos pleitos. Em que pese a inexistência de tais registros, para os pleitos em relação aos quais se exige a apresentação de carta-consulta é possível estimar o tempo demandado nessa fase. Trata-se de etapa que pode demandar um prazo considerável, conforme demonstram os processos a seguir listados, cujo prazo médio é de 453 dias (15 meses) :
n) 483 dias (processo que resultou na Cédula de Crédito 40/02168-8, no valor de R$ 20.826.656,04) - carta consulta postulada em 21/11/2013 e acolhimento da proposta em 19/3/2015;
o) 510 dias (processo que resultou na Cédula de Crédito 40/00791-X, no valor de R$ 1.032.307,42) - carta consulta postulada em 22/10/2013 e acolhimento da proposta em 16/3/2015; e
p) 366 dias (processo que resultou na Cédula de Crédito 045.209.267, no valor de R$ 200.000,00) - manifestação da empresa concordando que a carta consulta pode não ser aprovada de 2/10/2016 e acolhimento da proposta em 3/10/2017.
Pode-se, portanto, afirmar que  o Banco do Brasil não consegue mensurar a quantidade de vezes em que os potenciais tomadores procuram as agências antes de ser dado impulso ao processo de aprovação dos pleitos, seja para corrigir, seja para complementar a documentação apresentada; que a instituição não consegue mensurar o tempo consumido entre esse primeiro contato e o momento do registro do pleito no sistema do banco; e que o banco não tem como obter informações sobre a quantidade de potenciais tomadores que desistem de dar impulso ao pleito, nem sobre as razões de tais desistências.
Enfim, o modelo do processo de concessão de crédito adotado, especificamente com relação à etapa de apresentação dos pleitos ao Banco do Brasil, não oferece condições de a instituição financeira avaliar objetivamente os efeitos deletérios da forma como é efetuada a divulgação dos critérios de elegibilidade, das limitações e dos elementos essenciais exigidos para a concessão de crédito (de forma parcelada e necessariamente exigindo contato com os gerentes) . Tal modelo torna também impossível aferir tanto a quantidade e o valor dos pleitos que são recusados de imediato pelos gerentes, quanto a quantidade e o valor dos pleitos que, em um segundo momento, são recusados em face da não aprovação das cartas-consulta pelos Conselhos de Desenvolvimento dos Estados.
Nesse contexto, os impactos dos critérios de elegibilidade, das limitações e dos elementos essenciais exigidos não têm como serem avaliados. Situação que é mais confortável para a instituição financeira, pois esta potencialmente pode passar a atuar conforme seja mais benéfico aos seus interesses comerciais. Ademais, convém salientar que, diante da inexistência de registros a respeito dos pleitos de acesso a recursos do FCO rejeitados, existe ainda o risco de potenciais tomadores serem direcionados a outras linhas de crédito oferecidas pelo Banco do Brasil.
III.7.2. Falta de transparência no processo de aprovação do crédito.
Observa-se completa falta de transparência sobre a forma como são processadas as aprovações das solicitações de crédito. O cliente não recebe um número de protocolo ou qualquer outro documento que lhe permita acompanhar o andamento do seu pleito, tampouco há um prazo máximo para que seu pedido seja processado: o acompanhamento é exclusivamente interno; o tomador pode apenas contatar o gerente, que é responsável por todas as interações com o cliente; não há prazos máximos ou mínimos para cada etapa interna de análise das operações e tampouco é informado ao cliente quais são as etapas internas de análise.
Trata-se de flagrante desrespeito à lei que regula o processo administrativo (Lei 9.784/1999) e à Lei de Acesso a Informações (Lei 12.527/2011) , ambas aplicáveis às sociedades de economia mista. Não são expostos os fatos e fundamentos jurídicos que negam, limitam ou afetam os direitos dos potenciais tomadores de terem acesso à linha de crédito e, a princípio, não há documentos ou comunicações do banco com esse propósito. Pelo contrário, mesmo após registrados os pleitos na instituição financeira para a aprovação, o Banco do Brasil informou que sequer mantém registro das operações de crédito rejeitadas.
Com relação aos prazos exigidos para a aprovação dos pleitos mais complexos, uma pequena amostra dos dossiês recebidos indica prazo médio de 183 dias (6 meses) entre o acolhimento da proposta no banco e a edição do instrumento de crédito:
q) 89 dias (processo que resultou na Cédula de Crédito 40/02168-8, no valor de R$ 20.826.656,04) - acolhimento da proposta em 19/3/2015 e edição da cédula de crédito em 16/6/2015;
r) 64 dias (processo que resultou na Cédula de Crédito 40/00791-X, no valor de R$ 1.032.307,42) - acolhimento da proposta em 16/3/2015 e edição da cédula de crédito em 19/5/2015; e
s) 396 dias (processo que resultou na Cédula de Crédito 045.209.267, no valor de R$ 200.000,00) - acolhimento da proposta em 3/10/2016 e edição da cédula de crédito em 3/11/2017.
Não há nenhum padrão entre prazos para aprovação e o montante dos pleitos, além do fato de que esses prazos reforçam as informações recebidas pelos auditores durante as entrevistas com consultores especializados em elaborar projetos para a linha FCO: de que a aprovação de um pleito de financiamento demanda geralmente um prazo que varia entre 12 e 18 meses. Nesse sentido, para a melhor análise da amostra, convém somar ao prazo de aprovação o prazo formalmente não computado pelo Banco do Brasil para a apresentação do pleito (item III.7.1) , totalizando-se um prazo médio de 636 dias (21 meses) , com a maior parte do prazo (74%) se concentrando na fase de apresentação do pleito.
Tabela 7. Prazos para apresentação e aprovação de processos de crédito (amostra diminuta utilizada apenas para ilustrar a situação identificada para os pleitos de investimentos complexos) .
	Cédula de Crédito
	P1 - P0 (dias) 
	% do Prazo Total
	P2 - P1 (dias) 
	% do Prazo Total
	P2-P0 (dias) Prazo Total

	40/02168-8
	483
	84%
	89
	16%
	572

	40/00791-X
	510
	89%
	64
	11%
	574

	045.209.267
	366
	48%
	396
	52%
	762

	Média
	453
	74%
	183
	26%
	636

Nota: P0 - data da apresentação da carta-consulta; P1 - data do registro do pleito no sistema do banco; P2 - data da edição da cédula de crédito.
Verifica-se, portanto, que, embora esses prazos tendam a ser bem menores nos processos menos complexos, em que o banco previamente aprova os financiamentos por meio de critérios expeditos, como os limites de crédito pré-aprovados dos clientes (considerando seu histórico na instituição financeira) , o potencial tomador que necessite de crédito para investimentos que não se enquadrem em tal situação é submetido a prazos muito extensos para obter a aprovação de seu pleito.
III.7.3. Constituição inadequada do processo de concessão de crédito.
Não são registrados em sua integralidade todos os atos praticados. Em tese, quando demandado, o banco tem que resgatar as partes do processo em seus diversos arquivos e sistemas e, em seguida, compor uma espécie de "dossiê do processo". Tal prática implica na perda da cronologia dos fatos e muitas vezes na possível não inclusão de documentos relevantes. Esse formato de constituição do processo aumenta consideravelmente o risco de auditoria, o que praticamente torna impossível de se auditar com razoável nível de confiabilidade tais processos. 
Consubstancia tal entendimento o próprio formato dos dossiês encaminhados pelo banco à equipe de fiscalização, os quais foram divididos em pastas e arquivos e não contêm o registro de comunicações entre o banco e os potenciais tomadores (tais dossiês compõem os papéis de trabalho da equipe de fiscalização, entretanto não são apensados a este processo devido ao seu volume, à necessidade de manter sigilo sobre parcela do seu conteúdo, e ao fato de não serem essenciais ao fim a que se presta a presente fiscalização) .
Diante da inexistência de repositório único, onde estejam disponíveis todas as análises efetuadas, documentos fornecidos e comunicações entre tomador e banco, ficam prejudicadas a transparência e o controle do processo de concessão de crédito. É preciso contrapor, no entanto, o fato de que está prevista a implantação de Dossiês Eletrônicos de Operações na instituição (IN-673-2, do Banco do Brasil, item 6.2.2) . A equipe de fiscalização, entretanto, não obteve maiores informações sobre as particularidades e o funcionamento destes dossiês em face de tal previsão ser recente e ainda não haver um exercício financeiro completo de operação que permita um exame mais estruturado da sua funcionalidade.
III.7.4. Ausência de acompanhamento e aperfeiçoamento contínuo do processo de concessão de crédito.
 Os prazos exigidos para o processamento dos pleitos nos sistemas de informação do Banco do Brasil diferem demasiadamente dos prazos informados pelos consultores entrevistados pela equipe de fiscalização e dos prazos observados em alguns dos dossiês examinados. Em tese, tal discrepância decorre, tanto do fato de parte das operações não serem registradas nos sistemas do banco, como do fato de o banco não segregar situações completamente distintas para extrair seus indicadores.
Nesse sentido, a princípio, pode justificar os prazos tão baixos extraídos do sistema da instituição financeira o fato de o banco reunir em um mesmo grupo os processos complexos e os processos simplificados. Enquanto os processos complexos envolvem análises mais profundas, principalmente com relação à capacidade de pagamento do tomador e à viabilidade da operação, demandando prazos maiores, os processos simplificados demandam prazos bem menores (que chegam até a algumas horas) , como ocorre na aquisição de máquinas por meio de parceiros comerciais do banco, utilizando a plataforma do próprio banco para aprovar o financiamento e geralmente aproveitando os cálculos do montante de crédito pré-aprovado dos potenciais tomadores, os quais geralmente já são clientes da instituição financeira. Outrossim, considerando que uma parte dos pleitos correspondem a processos simplificados, o prazo diminuto de tais operações tende a distorcer o indicador de tempo utilizado pelo Banco do Brasil (item III.6) .
Tal imprecisão está diretamente atrelada à natureza do modelo processual adotado pelo banco, que não favorece o aperfeiçoamento das rotinas adotadas pela instituição financeira, impossibilitam o controle social das operações e uma atuação do Condel/Sudeco mais tempestiva, eficiente e eficaz. Por outro lado, possibilita que a instituição financeira utilize as etapas de apresentação e aprovação de pleito da referida linha de crédito como elemento de coerção para a venda casada de seus produtos comerciais (item III.5) . Outrossim, a possibilidade de o banco direcionar a aprovação dos pleitos conforme seus interesses comerciais (buscando menores riscos e, consequentemente, aumentando seus resultados) , em detrimento dos objetivos do fundo, poderia, em tese, tem o condão de aumentar ainda mais o interesse do Banco do Brasil na manutenção desse modelo processual.
III.7.5. Necessidade de se adotar um modelo auditável e transparente.
A ausência de um modelo processual auditável gera o risco de o banco deixar os tomadores aguardando o posicionamento da instituição, sem previsão de prazo para a conclusão de suas análises, conforme seu interesse comercial. Assim, como já relatado, pode aprovar as operações pari passu, com a sobra de disponibilidades, evitando as operações com maiores riscos. A impossibilidade de haver controle social das operações, além de exames objetivos realizados pelos órgãos competentes, é outra questão que favorece a manutenção do atual modelo. Ou seja, o Banco do Brasil fica sempre em uma zona de conforto, atuando da forma que melhor lhe convém.
Essa situação permite ainda ao Banco do Brasil operar os recursos do fundo sem que haja uma segregação entre as operações comerciais usuais da instituição financeira (consórcios, investimentos financeiros, previdência, seguros e capitalização, dentre outras) e as operações realizadas com recursos do FCO, sendo que estas se diferem diametralmente das primeiras por se tratarem de parte de uma política de Estado. Não há segregação na operacionalização das transações usuais, das transações relacionadas ao FCO, tampouco separação das metas de produtividade entre os dois vieses de atuação da instituição.
Por fim, os mesmos funcionários do banco (aqueles que mantêm contato com os clientes) atuam nessas duas transações (operações regulares de mercado e operações relacionadas a políticas públicas de fomento) : o gerente de relacionamento é o responsável por todas as interações  e participa de todas as etapas de concessão do crédito (análise do limite de crédito, acolhimento da proposta, análise e estudo da operação; despacho/aprovação da operação; edição do instrumento de crédito; liberação dos recursos; e condução da operação até a liquidação) . Ou seja, o ciclo de vida da operação de crédito é atrelado às ações/omissões desses agentes e algumas etapas desse processo, como já exposto, não são necessariamente transparentes ou compatíveis com o interesse público.
Alguns registros sequer são realizados por tais agentes como, por exemplo: a quantidade de pleitos que foram restringidos no primeiro contato do potencial tomador, o tempo demando para este se adequar às exigências do banco, quais exigências potencialmente não puderam ser cumpridas, os pleitos que não puderam ser acatados, dentre outros vários.  Ou seja, o modelo de processo adotado confere a tais agentes uma enorme autonomia negocial ou mesmo coercitiva, o que indiretamente pode ser aproveitado pelo Banco do Brasil para o alcance de suas metas comerciais.
Ao se tratar de fase posterior à contratação, na fase de comprovação das despesas realizadas com os recursos obtidos por meio da operação de crédito via FCO, para as operações conduzidas pelos Cenops é possível o acompanhamento das diligências quanto à documentação para a liberação dos recursos. Já para as operações conduzidas na rede de agências (98% das operações realizadas entre 2015 e 2017) o controle quanto à documentação é feito a critério da própria dependência, o que demonstra a enorme fragilidade do modelo processual tendo em vista a autonomia conferida aos gerentes e os riscos envolvendo tal prerrogativa.
Nada obstante, há, internamente, plataformas eletrônicas para o processamento das solicitações de crédito com recursos do FCO, apesar de tais sistemas não estarem equipados com ferramentas básicas de controle gerencial e preparados para o controle social e /ou do Condel/Sudeco. Não há as seguintes opções, dentre outras:
t) de incluir dados relacionados à data em que o interessado fez o primeiro contato com a agência (o que permitiria determinar o tempo necessário para o cumprimento das exigências até a impulsão da análise do pleito) ;
u) de dar visão do estágio de aprovação dos pleitos e dos tempos consumidos em cada etapa (o que permitiria ao potencial tomador e à sociedade questionar qualquer retenção indevida dos processos e conferiria maior publicidade acerca da tempestividade dos atos praticados) ; e
v) de apresentar os fatos e fundamentos jurídicos que neguem, limitem ou afetem os direitos dos potenciais tomadores de terem acesso à linha de crédito (o que permitiria um controle social das decisões do banco) .
Ao fim e ao cabo não há interesse do banco em adotar um modelo processual auditável e transparente, dado que poderia, em tese, evidenciar a ineficiência da instituição no processamento dos pleitos, conforme se pode inferir pelas discrepâncias nos prazos de processamento registrados pelo banco e os estimados a partir dos dossiês examinados. Tampouco há necessidade de o Banco do Brasil se aprimorar em face de uma necessidade de mercado, uma vez que a operação dos recursos do FCO é por lei de sua competência exclusiva e, também, em virtude de o modelo processual adotado dificultar demasiadamente a atuação do Condel/Sudeco, órgão que poderia e deveria exercer pressão na instituição financeira para melhorar sua taxa de performance.
Nesse sentido, importa destacar que o FCO pratica uma das menores taxas existentes no mercado, o que por si só já seria suficiente para assegurar o alcance das metas anualmente estabelecidas para a aplicação dos recursos do fundo. Ademais, no atual quadro de escassez de crédito a preços viáveis, é razoável inferir que o Banco do Brasil tem condições de escolher as operações que lhe sejam mais seguras, maximizando seus ganhos. No entanto, a confirmação de tal tese é prejudica em face da falta de dados a respeito do resultado das exigências preliminares feitas pelo banco, que já são uma barreira ao crédito, uma vez que tendem a afastar os potenciais tomadores com menor nível de organização.
III.7.6. Necessidade de se implantar um novo modelo processual.
Considerando o atual desenvolvimento dos sistemas informatizados e a necessidade de adequação do modelo do processo às necessidades de todos agentes envolvidos (tomadores, entidades gestoras do fundo e banco) e à legislação vigente (direitos dos administrados, possibilidade de controle pela sociedade e pelos órgãos constitucionalmente competentes) , a solução necessariamente envolve a reformulação do modelo processual para a concessão de crédito com recursos do FCO atualmente existente.
O Banco do Brasil forneceu informações a respeito do modelo de negócios denominado "Esteira Agro BB", considerado uma boa prática pela equipe de fiscalização, no qual revendas de máquinas, equipamentos e implementas agrícolas originam propostas de financiamento rural, on line, em nome do banco. Assim, já existe no âmbito do Banco do Brasil solução tecnológica que permite o encaminhamento da documentação necessária para pleitear acesso às linhas de crédito do FCO, bem como o acompanhamento do seu processamento. Tal solução, entretanto é disponibilizada apenas aos parceiros comerciais do banco, sendo ainda imposto aos tomadores de crédito o contato com os gerentes de relacionamento por telefone, e-mail ou chat.
Atualmente o banco não possui plataforma informatizada de acesso direto pelos clientes para registro das solicitações de crédito, mas há um projeto para permitir simulação, encaminhamento de proposta, contratação e liberação de recursos para linhas de financiamento do banco para o público pessoa jurídica. No entanto, tal projeto está em fase de discussões preliminares para posterior avaliação da área de tecnologia do banco, inexistindo previsão definida para implantação da solução.
É razoável impulsionar determinação para que o Banco do Brasil implante plataforma on-line para a operação dos recursos do FCO, concedendo acessos parametrizados aos solicitantes, aos cidadãos interessados (em atenção ao que dispõe a LAI) , aos gestores do próprio banco, ao Condel/Sudeco e às Ouvidorias da Sudeco e do próprio Banco do Brasil. Ademais, é conveniente que tal sistema registre todas as etapas do processo de concessão de crédito (desde o primeiro contato com o cliente com a plataforma) , permita que o potencial tomador façaa maioria das operações sem necessitar manter contato com os gerentes das agências (afastando a enorme autonomia negocial/coercitiva desses agentes) e seja planejado para permitir a elaboração de relatórios gerenciais parametrizados pelo próprio usuário, que facilitem o acompanhamento da operação/gestão do fundo, assim como a criação de indicadores mais representativos.
Outra questão que exige ser considerada quando da criação da referida plataforma é a criação de um mecanismo para limitar que os mutuários sejam compelidos a adquirir produtos comerciais do banco a partir do momento em que fazem o primeiro acesso à plataforma. Na mesma linha, as taxas cobradas pelo banco relacionadas ao processo de concessão de crédito necessitam ser contabilizadas, juntamente com os recursos recebidos pela instituição financeira, de modo a ser possível, eventualmente, aferir, até pela própria instituição financeira, os resultados reais relacionados à operação do fundo.
Tal proposição é viável, uma vez que a sociedade de economia mista já possui um embrião do sistema que se precisaria implantar (a "Esteira Agro BB") e que já há um projeto para permitir simulação, encaminhamento de proposta, contratação e liberação de recursos para linhas de financiamento do banco. Ademais, o Banco do Brasil já oferece diversos de seus serviços por meio da internet, possuindo, assim extenso know how nesta área.
Fortalece ainda tal proposição, o fato de esta Corte de Contas, por meio do Acórdão 2066/2006-TCU-Plenário, relator Ministro Marcos Bemquerer, ter adotado medida similar, quando determinou a criação do Portal de Convênios (Siconv) , importante ferramenta de gestão e controle de recursos públicos.
9.1. determinar ao Ministério do Planejamento, Orçamento e Gestão que, para possibilitar a transparência que deve ser dada às ações públicas, como forma de viabilizar o controle social e a bem do princípio da publicidade insculpido no art. 37 da Constituição Federal de 1988 c/c o art. 5º, inciso XXXIII, da mesma Carta Magna, no prazo de 180 (cento e oitenta dias) , apresente a este Tribunal estudo técnico para implementação de sistema de informática em plataforma web que permita o acompanhamento on-line de todos os convênios e outros instrumentos jurídicos utilizados para transferir recursos federais a outros órgãos/entidades, entes federados e entidades do setor privado, que possa ser acessado por qualquer cidadão via rede mundial de computadores, contendo informações relativas aos instrumentos celebrados, especialmente os dados da entidade convenente, o parlamentar e a emenda orçamentária que alocaram os recursos, se houver, o objeto pactuado, o plano de trabalho detalhado, inclusive custos previstos em nível de item/etapa/fase, as licitações realizadas com dados e lances de todos os licitantes, o status do cronograma de execução física com indicação dos bens adquiridos, serviços ou obras executados, o nome, CPF e dados de localização dos beneficiários diretos, quando houver, os recursos transferidos e a transferir, a execução financeira com as despesas executadas discriminadas analiticamente por fornecedor e formulário destinado à coleta de denúncias; 
9.1.1. página do referido sistema deverá ser disponibilizada em local visível dos sítios de todos os órgãos/entidades que realizem transferências voluntárias, permitindo filtrar consultas aos instrumentos celebrados por cidade, estado, entidade convenente, número do ajuste, objeto, entre outros critérios de pesquisa, com vistas a maior acessibilidade e transparência possível; 
9.1.2. com o intuito de exibir dados de todos os instrumentos celebrados no âmbito da administração pública federal (direta e indireta) , deverá ser disponibilizada em portal específico página do mesmo sistema, permitindo acesso aos filtros de consultas do item precedente, além de outros que a característica consolidadora da página exigir; 
9.1.3. as denúncias recebidas na forma do item 9.1 deverão ser objeto de tratamento prioritário nos órgãos/entidades concedentes, reportando-se as constatações e as providências tomadas à Controladoria-Geral da União e ao Tribunal de Contas da União;
 (grifos acrescidos) 
III.8. Apontamento - Limitações ao livre exercício da fiscalização.
No que se refere às limitações à execução desta fiscalização, registra-se que, no entendimento da equipe de fiscalização, o Banco do Brasil, representado pelas pessoas dos interlocutores indicados para interagirem com a equipe, demonstrou-se pouco colaborativo. 
A princípio não se trata apenas das condutas dos interlocutores, mas de uma postura do Banco do Brasil frente a atuação de órgãos de controle: burocratizando e criando barreiras ao processo de solicitação/apresentação de informações; tratando as informações antes de as apresentar; e, potencialmente, avaliando os riscos da entrega da documentação solicitada enquanto decide o que vai ou não apresentar, sempre se refugiando no manto do sigilo bancário das informações.
Como exemplo, cita-se a recusa em fornecer dados a respeito dos demais produtos adquiridos pelos tomadores de crédito com recursos do FCO, os quais seriam utilizados para verificar se a concessão de crédito estava sendo condicionada à aquisição de tais produtos. Instada pela equipe de fiscalização a rever o seu posicionamento, o Banco do Brasil manteve sua decisão, negando acesso aos dados requeridos. No entanto, convém destacar que, além de não encontrar respaldo legal, a argumentação trazida na resposta apresentada pelo banco contraria previsão contida nas cédulas de crédito registradas, por meio da qual os tomadores autorizam o fornecimento aos órgãos de controle de dados que envolvam seu sigilo bancário, bem como à sua contabilidade.
No entanto, presumindo-se a boa-fé dos interlocutores, é oportuno adotar como premissa que as condutas lesivas supracitadas não advenham de intenção dolosa dos atuais gestores da instituição financeira, mas, sim, de normas internas elaboradas pelo Banco do Brasil que inapropriadamente estabeleceram parâmetros de conduta potencialmente lesivos a ações de controle realizadas na instituição financeira. 
Questões a serem consolidadas na FOC
I.11. Legislação ambiental
O risco identificado (item III.3) , ainda sujeito a comprovação, é de que a falta de uniformidade nos critérios e prazos para a emissão de licenças ambientais (requisito legal previsto no art. 12, da Lei 6.938/1981) compromete a eficiência dos empreendedores brasileiros no desenvolvimento de seus negócios e os onera com custos excessivos atrelados aos processos de obtenção de tais documentos.
A princípio, parece ser risco decorrente da inércia do Estado brasileiro (em todas as esferas de poder) , que não impulsiona ações para rever sua forma de atuação. Deixando de promover as devidas alterações nas normas vigentes, bem como deixando de aproveitar, em prol da sociedade, os instrumentos tecnológicos disponíveis, que poderiam ser elementos facilitadores no processo de correção dessas disfunções. A falta de uniformidade de critérios e prazos relacionados às exigências dos órgãos/entidades competentes é fator que impacta negativamente o ambiente de negócios. São prerrogativas decorrentes de competências comuns que exigem uma coordenação nacional, de forma a assegurar que nenhum ente federativo estabeleça condições e critérios próprios que, a par de poderem estar abrigados no âmbito de sua competência, restrinjam desarrazoadamente, ou mesmo criem dificuldades e limitações excessivas de ordem técnica/econômica a atuação dos empreendedores brasileiros. Entretanto, qualquer conclusão mais aprofundada sobre o tema demandaria a realização de trabalho de fiscalização específico.
No que diz respeito aos órgãos estaduais e municipais, a comprovação de tal situação exigiria ações de controle coordenadas com os Tribunais de Contas Estaduais, dos Municípios e do Distrito Federal e Territórios, uma vez que tais órgãos/entidades sequer publicam Relatórios de Gestão ou informações gerenciais dessa natureza.
I.12. Legislação nos entes estaduais e municipais relacionadas à emissão de licenças, certidões, alvarás, etc.
O risco identificado (item III.3) , ainda sujeito a comprovação, é de que a falta de uniformidade nos critérios e prazos para a emissão de licenças, certidões, alvarás, etc. compromete a eficiência dos empreendedores brasileiros no desenvolvimento de seus negócios e os onera com custos excessivos atrelados aos processos de obtenção de tais documentos.
A princípio, parece ser risco decorrente da inércia do Estado brasileiro (em todas as esferas de poder) , que não impulsiona ações para rever sua forma de atuação. Deixando de promover as devidas alterações nas normas vigentes, bem como deixando de aproveitar, em prol da sociedade, os instrumentos tecnológicos disponíveis, que poderiam ser elementos facilitadores no processo de correção dessas disfunções. A falta de uniformidade de critérios e prazos relacionados às exigências dos órgãos/entidades competentes é fator que impacta negativamente o ambiente de negócios. São prerrogativas decorrentes de competências exclusivas que exigem uma coordenação nacional, de forma a assegurar que nenhum ente federativo estabeleça condições e critérios próprios que, a par de poderem estar abrigados no âmbito de sua competência, criem barreiras desnecessárias/desarrazoadas, ou mesmo dificuldades e limitações excessivas de ordem técnica/econômica a atuação dos empreendedores brasileiros. Entretanto, qualquer conclusão mais aprofundada sobre o tema demandaria a realização de trabalho de fiscalização específico.
No que diz respeito aos órgãos estaduais e municipais, a comprovação de tal situação exigiria ações de controle coordenadas com os Tribunais de Contas Estaduais, dos Municípios e do Distrito Federal e Territórios, uma vez que tais órgãos/entidades sequer publicam Relatórios de Gestão ou informações gerenciais dessa natureza.
I.13. Legislação sobre cartórios
O risco identificado (item III.3) , ainda sujeito a comprovação, referente ao funcionamento dos cartórios, diz respeito ao fato de que as certidões exigidas e o processo de registro das garantias seguem entendimentos pessoais de cada notário acerca da lei e dos princípios de segurança jurídica. As restrições à implantação de sistemas informatizados para o registro de títulos de crédito, assim como para a desburocratização do sistema de registro, são também questões atreladas ao funcionamento dos cartórios que necessitam ser aperfeiçoadas, tendo em vista o atual nível de desenvolvimento tecnológico da sociedade brasileira e as limitações legais existentes ao aproveitamento das ferramentas disponíveis.
Observa-se que as certidões pelo notariais exigidas muitas vezes se sobrepõem, situação que sugere uma atuação mais atrelada ao incremento de receitas e menos alinhada ao fim a que se propõem, o que indica a necessidade de uma atuação mais eficiente dos respectivos Tribunais de Justiça Estaduais e do Distrito Federal e Territórios, que delegam tais atividades. Há uma falta de uniformização de critérios adotados e de valores cobrados. A par de tal situação estar amparada pela competência de tais entidades, a situação cria barreiras desnecessárias/desarrazoadas, ou mesmo dificuldades e limitações excessivas de ordem técnica/econômica a atuação dos empreendedores brasileiros. Citam-se, como exemplo, os custos para averbações de operações de crédito. Nos três estados da região Centro-Oeste e no Distrito Federal são adotados critérios e/ou valores distintos para as averbações das operações de crédito nos registros de imóveis. Para o registro de uma garantia imobiliária em cédula de crédito, no valor de R$ 1,3 milhão, por exemplo, exige-se do tomador de crédito: R$ 1.197,50 em Goiás, R$ 7.847,00 no Mato Grosso do Sul, R$ 312,05 no Distrito Federal e R$ 4.191,30 no Mato Grosso. Enfim, há uma variação de mais de 25 vezes entre o custo no Distrito Federal (que apresenta o menor custo) e o custo no Mato Grosso do Sul (que apresenta o maior custo) .
A análise desse assunto, no entanto, não é objeto da presente fiscalização, motivo pelo qual considera-se que a possibilidade de sua análise seja encaminhada para a unidade responsável pela ação de controle atrelada às atuações estatais que se relacionam ao ciclo de vida das empresas, mais especificamente na área de registro de propriedades.
Considerando, ainda, as limitações desta Corte de Contas para aprofundar as análises, em especial por ser a expedição certidões e registros cartoriais de competência dos Estados e do Distrito Federal, potencial proposição de solução para o problema exige a impulsão de ação de controle integrada com os Tribunais de Contas Estaduais, dos Municípios e do Distrito Federal e Territórios.
I.14. Atuação das superintendências de desenvolvimento regionais na gestão dos fundos constitucionais de financiamento das regiões norte, nordeste e centro-oeste 
A Superintendência do Desenvolvimento do Centro-Oeste não tem atuado a contento no gerenciamento da aplicação dos recursos do FCO (item III.4) . Tal diagnóstico é, em parte, influenciado pela legislação que rege o seu funcionamento, bem como o funcionamento dos demais fundos constitucionais de financiamento.
A composição do Conselho Deliberativo da Sudeco, por exemplo, é definida por meio da Lei Complementar 129/2009, e inclui, conforme relatado neste processo, altas autoridades da Administração Pública Federal, cuja substituição é limitada pela mesma lei complementar, o que dificulta a realização das suas reuniões, que deveriam ser trimestrais. 
Verifica-se que nas Leis Complementares 124/2007 e 125/2007, que instituem respectivamente a Superintendência do Desenvolvimento da Amazônia e do Nordeste (Sudam e Sudene) há previsões semelhantes. Dada a necessidade de que sejam impulsionadas alterações legislativas para tratar deste tema, considera-se que tal questão deva seja abordada de forma sistêmica pela unidade consolidadora desta FOC.
Outros fatores, como a remuneração recebida pelos operadores financeiros dos fundos, a forma como as superintendências de desenvolvimento regional avaliam a efetividade das políticas públicas pelas quais são responsáveis (impacto dos fundos de financiamento regionais no PIB das áreas beneficiadas etc.) e o funcionamento de suas Ouvidorias, cuja previsão legal consta, para os três fundos, na Lei 7.827/1989, também merecem atenção sistêmica por parte da unidade responsável pela consolidação desta FOC.
I.15. Legislação relacionada à execução de garantias
O operador financeiro do FCO, peticionou 8.867 processos perante a justiça nos últimos 10 anos, dos quais apenas 906 obtiveram êxito na liquidação das operações, o que representa uma taxa de sucesso de 10,2%. Estes resultados corroboram estatísticas recebidas pela equipe de fiscalização em reunião realizada com gestores do Bacen, que informam a média das taxas de sucesso na execução das garantias no Brasil (13%) , nos países da América Latina (31%) e nos países de OCDE (70%) .
A morosidade das decisões judiciais relacionadas à execução de garantias, o custo de uso da justiça e a reduzida taxa de sucesso nas execuções das garantias reais dadas em operações de crédito, dessa forma, são as principais causas do sistema de garantias não ser suficiente para assegurar a instituição financeira quanto ao retorno do capital empregado nas operações de crédito (item III.2) . Nas operações de crédito de fomento, a situação encontrada é uma das principais disfunções burocráticas que impossibilita a redução imediata das atuais exigências formais: grande parte de tais exigências poderiam ser eliminadas, caso o sistema de garantias fosse confiável.
Ou seja, apesar de o ordenamento jurídico prever um sistema de garantia capaz de salvaguardar as operações de crédito, como ocorre há séculos em todo o mundo, a atuação do judiciário brasileiro dificulta o eficiente funcionamento deste sistema. Essa morosidade prejudica os mercados de crédito de três formas: ao tornar a perspectiva de uma ação na justiça muito menos ameaçadora do ponto de vista do devedor; ao reduzir significativamente o valor das garantias como proteção contra a inadimplência, dado que durante o processo o devedor comumente abandona as garantias, que tendem a depreciar-se rapidamente; e ao criar incentivos para que os devedores usem o judiciário como uma forma de postergar o pagamento de suas dívidas. 
Neste contexto, considera-se importante, após consolidados os dados relativos à gestão dos três fundos constitucionais de financiamento regional, que tais dados sirvam como subsídio para abordagem mais ampla, no âmbito das fiscalizações atreladas às atuações estatais que se relacionam com o ciclo de vida das empresas, mais especificamente na área de execução de contratos, a qual tem uma vertente relacionada aos processos no Poder Judiciário. Nesse sentido, o tema deve ser reportado às unidades técnicas que estão realizando tal fiscalização (SecexAdmin e Sefti) , para que estas examinem a questão no âmbito de seu trabalho e impulsionem as ações que julgarem necessárias à correção da impropriedade.
Análise dos comentários dos gestores 
As limitações descritas no item III.8 impactaram o cronograma dos trabalhos da presente fiscalização: os testes objetivos relativos aos dossiês não puderam ser realizados, assim como não houve tempo hábil para o encaminhamento do relatório preliminar para consecutiva realização da análise dos comentários dos gestores.
Nada obstante, as questões que não puderam ser objetivamente evidenciadas na presente ação fiscalizatória foram apontadas apenas como risco, de forma que tais apontamentos não resultam em grande impacto. Paralelamente, as propostas de encaminhamento relacionadas a tais riscos dizem respeito a realização de futuras ações de controle, o que afasta o impacto da complexidade de tais temas no presente trabalho.
Com relação aos apontamentos, estes foram devidamente evidenciados, inclusive com base nas manifestações dos gestores envolvidos, e dizem respeito a questões que exigem tratamento pelos agentes responsáveis, mas que não se caracterizam como sendo de alta complexidade tampouco têm grande impacto nas instituições.
Nesse sentido, o único apontamento que eventualmente tem o condão de resultar em um maior impacto nas instituições jurisdicionadas está relacionado ao modelo de processo adotado pelo Banco do Brasil para o processamento da concessão de crédito com recursos do FCO. Entretanto, a proposta de encaminhamento alvitrada pela equipe de fiscalização para tal tema não pretende obter uma resposta imediata, uma vez que impulsiona a elaboração de um plano de ação para que a própria entidade se organize para a realização das ações necessárias à correção dos problemas identificados
Conclusão 
As análises realizadas no âmbito do presente levantamento indicam que, a par dos próprios entraves burocráticos existentes nos processos de concessão de crédito com recursos do Fundo Constitucional de Financiamento do Centro-Oeste, há diversos fatores ligados à forma como o processo está regulamentado e à modelagem adotada para o processamento dos pedidos no âmbito do Banco do Brasil, que dificultam a concessão tempestiva de crédito aos potenciais tomadores.
Em síntese convém destacar: (i) a inadequada publicidade dada aos critérios de elegibilidade, que dificulta o planejamento prévio por parte dos potenciais tomadores de recursos; (ii) a necessidade de revisão das exigências formais para a aprovação do financiamento e para a comprovação da aplicação dos recursos, influenciadas pela baixa taxa de sucesso do banco na execução judicial das garantias; (iii) a potencial falta de uniformidade no que se refere à obtenção de licenças e certidões (inclusive cartorárias) necessárias para formular, aprovar e liberar os recursos pleiteados; (iv) a inadequada supervisão gerencial da Superintendência do Desenvolvimento do Centro-Oeste sobre a forma como o operador financeiro do fundo exerce as suas competências; (v) a potencial atuação conflitante do Banco do Brasil, que precisa equilibrar seus interesses comerciais com suas responsabilidades como agente responsável pela implementação da política pública; e, por fim, (vi) a falta de dados que permitam avaliar, tanto a efetividade da política pública na impulsão do desenvolvimento regional, quanto a atuação do operador financeiro do fundo, que têm como principal causa o modelo processual adotado pelo Banco do Brasil para a concessão de crédito com recursos do FCO.
Proposta de encaminhamento
Ante todo o exposto, submetem-se os autos à consideração superior, propondo:
a) recomendar ao Banco do Brasil que, tendo em vista o que dispõe o Decreto 9.094/2017,  avalie a pertinência e a necessidade de adaptar o rol de exigências formais demandadas nas operações de crédito financiadas com recursos do FCO, tanto na fase de aprovação do pleito, como na fase de comprovação da aplicação dos recursos repassados aos tomadores, evitando exigências que extrapolem o efetivamente necessário à segurança das operações, de forma que a busca pela liquidez imediata das operações não seja o foco das operações e que os controles executados dos contratos celebrados tenham como premissa o cumprimento dos objetivos estabelecidos nos ajustes pactuados (itens III.2 e III.5) ;
b) determinar ao Banco do Brasil que, com o intuito de possibilitar a transparência que deve ser dada às ações públicas, como forma de viabilizar o controle social e a bem dos princípios da publicidade, da eficiência e do interesse público, com fulcro no caput art. 37 da Constituição Federal de 1988, art. 2º, caput e parágrafo único, da Lei 9.784/1999, arts. 2º e 3º da Lei 12.527/2011, e arts. 2º, 8º, 9º, 10º, 14 e 15 da Lei 7.827/1989, no prazo de 180 (cento e oitenta dias) , apresente a este Tribunal estudo técnico harmonizado na forma de um plano de ação para a implementação de sistema de informática em plataforma web que permita a postulação, a celebração, o acompanhamento e o gerenciamento on-line de todas as solicitações de acesso a crédito com recursos do FCO, assegurando que tal sistema possa ser acessado por qualquer cidadão via rede mundial de computadores, contendo os seguintes contornos:
b.1) ampla divulgação de todos os critérios de elegibilidade e limitações à contratação da linha de crédito, informando os parâmetros mínimos exigidos pelo banco para a concessão do crédito conforme o risco do cliente e o risco da operação, além dos critérios de enquadramento dos potenciais tomadores e das operações em cada classificação, restringindo o acesso dos tomadores apenas aos critérios que efetivamente possam ser caracterizados como segredo comercial do banco (itens III.1 e III.7) ;
b.2) permissão para que a Superintendência do Desenvolvimento do Centro-Oeste (Sudeco) , que em sua composição inclui o Conselho Deliberativo do Desenvolvimento do Centro-Oeste (Condel/Sudeco) , responsável pelo controle finalístico das atividades desenvolvidas com recursos do FCO, acompanhe e gerencie as demandas por crédito registradas no mencionado sistema, por meio, tanto do acesso a detalhes não protegidos por sigilo bancário relativos a pleitos individuais, quanto pela geração de relatórios gerenciais com índices e indicadores de desempenho (itens III.4 e III.7) ; 
b.3) existência de campo para anotação de reclamações e dúvidas, criando mecanismo de controle gerencial parametrizado dessas anotações e permitindo que a Ouvidoria da Sudeco acompanhe e gerencie tanto essas anotações, quanto a apuração de eventuais irregularidades apontadas (itens III.4 e III.7) ; 
b.4) registro da avaliação realizada pelo banco em relação à solicitação de financiamentos e à conferência da comprovação da aplicação dos recursos repassados aos tomadores de crédito com recursos do FCO (itens III.5 e III.7) ; 
b.5) que permita modelo de acompanhamento e gerenciamento das concessões de crédito com recursos do FCO com base em um critério orçamentário, à exemplo do que ocorre com a Lei Orçamentária da União, conforme registro das diretrizes periodicamente estabelecidas pelo Condel/Sudeco, eliminando o atual modelo de controle (por meio da aprovação individualizada de projetos pelos CDEs) e criando um modelo de controle em alinhamento com o que estabelece a legislação vigente (por meio de diretrizes) , o que viabilizará a criação de indicadores mais confiáveis (itens III.6 e III.7) ; 
b.6) que permita a qualquer cidadão ou interessado ter acesso às informações atualizadas relativas aos contratos celebrados e indeferidos, com descrição do tomador/solicitante (com identificação de CPF/CNPJ, área de atuação, porte, etc.) , do objeto, do valor, das condições da contratação e/ou das razões da não aprovação da solicitação, das garantias reais apresentadas, dos prazos demandados em cada fase do processo, dos recursos liberados, dos recursos utilizados, do adimplemento das obrigações assumidas, assim como da situação do processamento de eventual execução de garantia e de outras informações relevantes, permitindo a geração de relatórios gerenciais parametrizados pelo usuário e o controle social das operações (item III.7) ;
b.7) que permita ao potencial tomador utilizar o próprio sistema para apresentar toda a documentação requerida, assim como alimentar os dados econômico e financeiros necessários, a exemplo do ocorre no sistema Siconv na fase de execução dos convênios, de forma que o encaminhamento da documentação física relacionada às garantias reais, às licenças/certidões e aos termos contratuais assinados seja efetuado por correspondência a endereço físico específico, assegurando que, em regra, não seja necessária a participação das agências do Banco do Brasil no processo de concessão de crédito e que os potenciais tomadores tenham um canal de comunicação no banco para o esclarecimento de eventuais dúvidas  (item III.7) ;
b.8) que permita a extração de indicadores de desempenho, conforme critérios de parametrização estabelecidos pelo usuário cadastrado, de forma possibilitar a validação dos indicadores existentes e a avaliação da conveniência da criação de novos indicadores mais precisos e específicos (item III.6) ; 
c) determinar à Superintendência do Desenvolvimento do Centro-Oeste (Sudeco) , e ao Conselho Deliberativo do Desenvolvimento do Centro-Oeste que, para viabilizar a adequada gestão dos recursos do FCO, como forma de viabilizar o controle social e a bem dos princípios da eficiência, da publicidade, da impessoalidade e do interesse público, com fulcro no caput art. 37 da Constituição Federal de 1988, art. 2º, caput e parágrafo único, da Lei 9.784/1999 e arts. 2º, 8º, 9º, 10º, 14 e 15 da Lei 7.827/1989, no prazo de 180 (cento e oitenta dias) , apresente a este Tribunal estudo técnico harmonizado na forma de um plano de ação para a implementação de controles e mecanismos de gestão contendo os seguintes contornos (itens III.4 e III.7) :
c.1) estabelecer mecanismo para registrar as diretrizes periodicamente estabelecidas pelo Condel com base em um critério orçamentário, à exemplo do que ocorre com a Lei Orçamentária da União, como forma de acompanhar a execução dessas diretrizes, eliminando o modelo de controle atualmente realizado (por meio da aprovação de projetos pelos CDEs) e criando um modelo de controle em alinhamento com o que estabelece a legislação vigente (por meio de diretrizes) ;
c.2) acompanhar as ações adotadas pelo Banco do Brasil na concessão dos financiamentos, de modo a gerenciar os critérios de enquadramento dos potenciais tomadores e das operações nas classificações risco cliente e risco da operação, além dos critérios de elegibilidade e limitações à contratação da linha de crédito com recursos do FCO para os diversos portes de clientes e segmentos, de forma a assegurar que o apetite a risco do Banco do Brasil nessas operações se mantenha compatível com a remuneração do banco pela operação do fundo e que os objetivos do fundo sejam alcançados; 
c.3) acompanhar e gerenciar as anotações de reclamações e dúvidas, acompanhando e gerindo, por meio de sua Ouvidoria, o tratamento dessas anotações; 
c.4) impulsionar a criação de mecanismos para assegurar que percentual dos recursos aplicados sigam diretrizes que favoreçam e fomentem a criação de novos centros, atividades e polos dinâmicos em áreas interioranas, assim como a conjugação do crédito com a assistência técnica, diretrizes previstas no art. 3º da Lei 7.827/1989 que tendem a reduzir os riscos das operações, favorecendo o uso criterioso dos recursos para estimular a redução das disparidades intra-regionais de renda;
d) encaminhar o presente relatório à Secex Fazenda para que a referida unidade técnica o utilize como subsídio para futuras ações de controle (item III.8) .
2.	Estando os autos em meu gabinete, o Banco do Brasil trouxe novos elementos constantes da peça 51, razão pela qual solicitei à Sec-GO, por meio do Despacho à peça 52, pronunciamento complementar acerca das informações trazidas pelo referido Banco.
3.	Em cumprimento ao mencionado Despacho, a Sec-GO, em posicionamento uniforme (peças 53 a 55) , elaborou o seguinte pronunciamento complementar, a seguir transcrito com os ajustes de forma pertinentes: 
INTRODUÇÃO
Trata-se de levantamento (Fiscalis 277/2018) realizado no Banco do Brasil S.A. e no Fundo Constitucional de Financiamento do Centro-Oeste (FCO) , no período compreendido entre 9/7/2018 e 25/9/2018, decorrente de deliberação constante em despacho de 8/5/2018 do Min. Vital do Rêgo (TC Processo 011.120/2018-5) , inserido no contexto de iniciativa do Tribunal de Contas da União que busca identificar disfunções na burocracia estatal com impacto negativo no ambiente de negócios e na competitividade das organizações produtivas, prejudicando o desenvolvimento nacional, especificamente no tema obtenção de crédito.
HISTÓRICO
Consta, à peça 47 do feito, o relatório apresentado pela equipe de fiscalização, o qual obteve, em 19/10/2018, posicionamento favorável da unidade técnica (peças 48 e 49) . Em seguida, após a concessão de vista dos autos ao Banco do Brasil, em 31/10/2018, foram juntadas ao feito, em 21/12/2018, as manifestações técnicas da referida instituição (peça 51) sobre os temas tratados no documento. Ato contínuo, em 5/2/2019, houve despacho do Exmo. Ministro Relator (peça 52) determinando a restituição dos autos à Secex-GO para a complementação de seu pronunciamento considerando os novos fatos trazidos ao feito pelo Banco do Brasil.
EXAME TÉCNICO
Dos novos fatos trazidos ao feito pelo Banco do Brasil
Preliminarmente convém destacar trecho do relatório (peça 47, p. 43) que esboça a natureza dos apontamentos constantes no relatório:
V. Análise dos comentários dos gestores
180. As limitações descritas no item III.8 impactaram o cronograma dos trabalhos da presente fiscalização: os testes objetivos relativos aos dossiês não puderam ser realizados, assim como não houve tempo hábil para o encaminhamento do relatório preliminar para consecutiva realização da análise dos comentários dos gestores.
181. Nada obstante, as questões que não puderam ser objetivamente evidenciadas na presente ação fiscalizatória foram apontadas apenas como risco, de forma que tais apontamentos não resultam em grande impacto. Paralelamente, as propostas de encaminhamento relacionadas a tais riscos dizem respeito a realização de futuras ações de controle, o que afasta o impacto da complexidade de tais temas no presente trabalho.
182. Com relação aos apontamentos, estes foram devidamente evidenciados, inclusive com base nas manifestações dos gestores envolvidos, e dizem respeito a questões que exigem tratamento pelos agentes responsáveis, mas que não se caracterizam como sendo de alta complexidade tampouco têm grande impacto nas instituições.
183. Nesse sentido, o único apontamento que eventualmente tem o condão de resultar em um maior impacto nas instituições jurisdicionadas está relacionado ao modelo de processo adotado pelo Banco do Brasil para o processamento da concessão de crédito com recursos do FCO. Entretanto, a proposta de encaminhamento alvitrada pela equipe de fiscalização para tal tema não pretende obter uma resposta imediata, uma vez que impulsiona a elaboração de um plano de ação para que a própria entidade se organize para a realização das ações necessárias à correção dos problemas identificados. (grifos acrescidos) 
É oportuno ainda ressaltar trecho das manifestações técnicas apresentadas pelo Banco do Brasil sobre os temas tratados no relatório apresentado (peça 51, p. 9) que apropriadamente demonstra a natureza dos novos elementos juntados ao feito:
32. Por fim, vimos agradecer a oportunidade concedida por esse Tribunal a esta instituição financeira quando foi possível a apresentação e manifestações técnicas sobre os temas tratados no Relatório de Fiscalização sobre o Fundo Constitucional de Financiamento do Centro-Oeste (FCO) , processo n° TC n. Processo 023.270/2018-7, Fiscalização n. 277/2018.
33. Diante o exposto, solicitamos a esse TCU o obsequio de avaliar e considerar as manifestações ora apresentadas quando da emissão do Relatório Final. (grifos acrescidos) 
Em suma, observa-se que o documento apresentado pelo Banco do Brasil, o qual é objeto de exame na presente instrução, se destina exclusivamente a apresentar o posicionamento da instituição financeira acerca dos apontamentos registrados pela equipe de fiscalização no relatório do levantamento (peça 51) . Com efeito, o destaque, constante no referido documento acerca das limitações verificadas ao tempo da fiscalização, assim como os seus consequentes efeitos e os cuidados adotados pelos auditores para a exposição da situação encontrada (considerando tais restrições) , demonstra que a ausência da manifestação prévia dos gestores não tem o condão de abalar a solidez dos apontamentos efetuados.
Nessa esteira, é oportuno registrar que a análise a seguir exibida adota como critério de validade a correspondência lógica dos argumentos apresentados pelo Banco do Brasil com o conjunto de apontamentos registrados pela equipe de fiscalização no relatório do levantamento. Ou seja, o critério de exame das manifestações apresentadas considera as conclusões decorrentes do conjunto de apontamentos constantes no relatório, seguindo a mesma lógica adotada no referido documento.
Das manifestações técnicas apresentadas pelo Banco do Brasil
Em síntese, a manifestação acostada aos autos pelo Banco do Brasil, em que pese tenha algumas considerações pontuais desalinhadas com o posicionamento exarado pela equipe de fiscalização, denota que a instituição é favorável aos apontamentos e recomendações registradas no relatório do levantamento (peça 51, p. 3) :
16. Com o objetivo de estimular e apoiar os órgãos e entidades da administração pública, o Banco reconhece os esforços do presente levantamento realizado pelo TCU-GO e apoia a necessidade de buscar medidas para tornar o crédito mais eficiente, diminuir a burocracia existente e implementar medidas de fortalecimento em sua gestão interna, a fim de oferecer serviços de melhor qualidade aos cidadãos e aprimorar continuamente nossos modelos de negócios, produtos e serviços, para contribuir com a efetividade da política pública.
17. Em relação as recomendações exaradas no relatório apresentado pelo TCU, destacamos que o Banco do Brasil entende que todo processo sempre apresenta pontos de melhoria e aperfeiçoamento e utilizará as recomendações para avaliações e ajustes em nossos processos de atendimento e concessão de crédito com recursos do FCO. (grifos acrescidos) 
Mesmo assim, nas manifestações apresentadas, o Banco do Brasil inicia destacando as atribuições do Banco do Brasil, salientando, todavia, apenas dois itens do art. 15, da Lei 7.287/1989 (peça 51, item 2) : a análise da viabilidade financeira das propostas; e a prática de ações próprias de instituições bancárias. O banco deixa de mencionar, dentre outras atribuições previstas no dispositivo, a aplicação dos recursos / implementação da política de concessão de crédito; e a prestação de contas dos resultados alcançados, desempenho e estado dos recursos e aplicações.
É oportuno, no entanto, ressaltar que o levantamento realizado está inserido no contexto de iniciativa do Tribunal de Contas da União que busca identificar disfunções na burocracia estatal com impacto negativo no ambiente de negócios e na competitividade das organizações produtivas. Ou seja, uma das metas do exame foi justamente a avaliação da apropriada razão entre as ações do operador do fundo e os resultados alcançados, sem prejuízo aos controles absolutamente necessários. Desta feita, as atribuições que deixaram de ser destacadas pelo Banco do Brasil basicamente podem ser elegidas como as que balizaram grande parte das conclusões apresentadas pela equipe de fiscalização.
O Banco do Brasil segue concluindo (peça 51, item 3) que busca zelar pela permanência e sustentabilidade dos recursos, procurando conciliar o alcance dos objetivos com a sustentabilidade financeira. Entretanto, as conclusões apresentadas no relatório não se alinham com tal entendimento: o relatório de fiscalização destaca o risco de a atuação do Banco do Brasil ser potencialmente conflitante (além de ter correlação com o atual modelo processual de concessão de crédito adotado pela instituição financeira) e ressalta diversos indícios de irregularidade. Dentre os indícios de irregularidade, constam: (i) a impossibilidade de os interessados se organizarem, se planejarem e se preparem para a obtenção de crédito com recursos do FCO, em face da inadequada divulgação dos critérios de elegibilidade, das limitações e dos elementos essenciais exigidos para a concessão de financiamento por meio da referida linha de crédito; (ii) a necessidade de revisão das exigências formais impostas pelo Banco do Brasil para a aprovação do financiamento e para a comprovação da aplicação dos recursos; e (iii) a modelagem do processo de concessão de crédito sem transparência e sem a adequada condição de controle e avaliação, não favorecendo o aperfeiçoamento do modelo, nem a tempestiva concessão de crédito.
Ou seja, a conclusão da equipe de fiscalização diverge diametralmente da conclusão exposta pelo Banco do Brasil nas manifestações técnicas apresentadas. A equipe de fiscalização ressalta, em diversos pontos do relatório, questões atreladas às deficiências na atuação da instituição financeira que dificultam o alcance dos objetivos do fundo. São destacadas questões como a impossibilidade de o banco avaliar os efeitos deletérios do modelo que adota para a divulgação dos critérios de elegibilidade e das limitações à concessão de crédito (peça 47, item 82) ; e o risco de atuação conflitante do banco (na condição de operador do fundo e, ao mesmo tempo, agente atuante no mercado financeiro - peça 47, itens 102 a 114) , o que, a princípio, favorece a venda casada de produtos. Em uma apertada síntese, o relatório informa que tal risco é evidenciado pela falta de interesse do banco em antecipar informações aos clientes; pelo modelo de processo adotado; pelo processamento das reclamações dos tomadores; e, ainda, pelos benefícios diretos e indiretos do FCO para o banco (incompatíveis com o baixo apetite a risco da instituição) .
Em seguida, o Banco do Brasil ainda sustenta que (peça 51, item 4) segue a política de aplicação de recursos previamente definida e que realiza as correspondentes prestações de conta; apresenta, consecutivamente, o volume e o perfil das contratações realizadas em 2016/2017 (peça 51, item 5) e a previsão de contratações para 2018 (peça 51, item 6) .
Especificamente quanto a essas questões, convém destacar que o relatório não apontou distorções formais entre a atuação do banco e as políticas de aplicação de recurso: apenas algumas deficiências observadas foram destacadas, às quais, inclusive, impedem o banco de compreender o impacto de suas ações/omissões nos objetivos do fundo (itens 10 e 11, retro) .
Com relação às contratações de 2016/2017, é oportuno destacar que consta no relatório os dados considerados relevantes acerca da operação do fundo nos últimos anos (peça 47, itens 29-35) . Quanto às previsões para 2018 e próximos anos, em face de prognósticos futuros não poderem ser objetivamente utilizados como critério para a impulsão de ações desta Corte de Contas, tais dados não foram apresentados no relatório. Do mesmo modo, outras informações colecionadas pela equipe de fiscalização ao longo do levantamento, embora tenham sido utilizadas para a compreensão da situação encontrada e a definição das propostas de encaminhamento, também não foram apresentadas no relatório. Nesse sentido, as informações trazidas nas manifestações técnicas apresentadas pelo Banco do Brasil em nada alteram o posicionamento anteriormente exarado.
 O Banco do Brasil segue informando (peça 51, itens 7 e 8) que sua atuação segregada (administração/gestão FCO e aplicação do recurso) tem contribuído para alavancar contratações, principalmente junto a tomadores de menor porte. Afirma ainda que os resultados obtidos em decorrência das ações estratégicas já adotadas pelo banco estão contribuindo com a ampliação da divulgação do FCO, estimulando a contratação com o fundo e contribuindo para a aplicação plena dos recursos.
Ocorre que não consta no relatório críticas às ações do banco em face desse fomento à aplicação dos recursos do fundo. Há, tão somente, esclarecimentos dos riscos observados na atuação do banco, os quais indicam a necessidade de ações para assegurar o melhor desempenho do fundo. Embora possa se reconhecer que o banco tenha contribuído para alavancar contratações, principalmente junto a tomadores de menor porte, não se pode afastar a possibilidade de a seleção dos tomadores poder ser comprometida pelo modelo de concessão de crédito adotado pela instituição financeira. Ou seja, uma vez que a contratação com o fundo é considerada, sob o viés econômico, a mais vantajosa opção de financiamento do mercado (em especial em face das condições de crédito ofertadas - menores taxas de juros e melhores prazos de pagamento) , a alavancagem das contratações e a aplicação plena dos recursos podem ser considerados como algo natural, decorrente essencialmente da simplificação do processo de concessão de crédito.
Do mesmo modo, em que pese as ações estratégicas já adotadas pelo banco possam gerar resultados positivos, a ampliação da divulgação do FCO e o estímulo à contratação com o fundo também decorrem essencialmente da simplificação desse processo de concessão de crédito. Outrossim, no que diz respeito à aplicação plena dos recursos do fundo, convém ressaltar que é de interesse do próprio banco o alcance de tal meta, haja vista que a sua remuneração é de certa forma atrelada ao volume de recursos aplicados. Ou seja, não se pode fazer correlação direta entre as ações estratégicas já adotadas pelo Banco do Brasil e a meta de aplicação plena dos recursos.
Ato contínuo, o Banco do Brasil afirma que (peça 51, itens 9 e 10) por reiteradas vezes o TCU questionou a falta de indicadores para a avaliação do cumprimento da política pública e que o tribunal entendeu que cabia à instituição financeira fornecer os insumos aos demais órgãos para o desenvolvimento de metas, cabendo à Sudeco propor indicadores para a avaliação do FCO.
Tais questões foram relatadas em indício de irregularidade concernente à atuação da Sudeco (peça 47, item 351) . Nada obstante, reforçaram a proposta de determinar ao Banco do Brasil que apresentasse estudo técnico para a implementação de sistema de informática em plataforma web que permita a postulação, a celebração, o acompanhamento e o gerenciamento on-line de todas as solicitações de acesso a crédito com recursos do FCO, assegurando que tal sistema possa ser acessado por qualquer cidadão via rede mundial de computadores.
Observa-se que se trata de proposição alinhada com a identificação da principal causa da ausência de indicadores para aferir o cumprimento da política pública: a inexistência de um sistema e/ou de dados organizados que subsidiem a atuação da Sudeco. Os indicadores existentes focam prioritariamente a gestão financeira do fundo (peça 47, item 342) , justamente porque foram elaborados pelo o Banco do Brasil para auxiliá-lo: têm como principal foco a gestão financeira do fundo. Necessita-se, portanto, que sejam criados mecanismos para facilitar a elaboração de indicadores pela Sudeco, os quais naturalmente exigem aperfeiçoamentos rotineiros. Logo, em que pese a proposição constante no relatório seja dirigida à instituição financeira e não diretamente à Sudeco, a proposta se alinha a outros apontamentos apresentados no relatório e se destina a ciar mecanismos para viabilizar a criação de indicadores e o acompanhamento dos resultados do fundo pela Sudeco.
Consecutivamente, o Banco do Brasil (peça 51, itens 11 a 14 e 21) informa que vislumbra a necessidade de se avaliar o cumprimento das políticas públicas e que sempre se mostrou interessado, no cumprimento de seu papel. A instituição destaca recomendação encaminhada ao banco pela Sudeco para avaliar a possibilidade de se implementar ferramentas e metodologias capazes de fornecer dados que permitam realizar simulações sobre os impactos do FCO no valor bruto da produção regional; e informa que, na ocasião propôs a criação de grupo de trabalho e que, em seguida, foi editada a Lei 13.682/2018, que alterou a Lei 7.827/1989, destinando parcela dos recursos do FCO à Sudeco para a contratação de atividades de avaliação.
Nota-se que o Banco do Brasil utilizou de várias questões pontuadas no relatório do levantamento para construir um cenário em que a instituição tenha efetivamente e arduamente atuado em prol da viabilização de instrumentos destinados à avaliação do cumprimento das políticas públicas atreladas ao FCO. No entanto, tanto a referida recomendação da Sudeco (peça 47, item 347) , quanto a proposição do grupo de trabalho (peça 47, item 348) , como a alteração da Lei 7.827/1989 (peça 47, item 285) foram questões abordadas no relatório do levantamento para expor deficiências na supervisão do fundo, as quais têm como causa a necessidade de criação de mecanismos para facilitar a atuação da Sudeco (em consenso com a proposta de reformulação do processo de concessão de crédito - item 19, retro) .
Nessa esteira, a conclusão exarada pelo Banco do Brasil (de que a instituição sempre se mostrou interessada no cumprimento de seu papel) diverge da conclusão apresentada pela equipe de fiscalização no relatório do levantamento. Embora não se possa categoricamente afirmar que há um conflito de interesses, pode-se sustentar que há um risco potencial de o banco estar atuando mais alinhado com seus interesses comerciais do que com os resultados perquiridos pela política pública atrelada ao FCO (peça 47, itens 125-127) : 
125. Algumas impropriedades podem ser apontadas na modelagem do processo de concessão de crédito: o processamento dos pedidos de acesso a crédito não permite o acompanhamento pelo tomador (a não ser por meio do seu gerente de relacionamento) nem pelo Condel/Sudeco; não há, ou pelo menos não foram apresentados à equipe de fiscalização, controles gerenciais da evolução das etapas de processamento e indicadores apropriados; adota-se um modelo de processamento que dificulta a realização de auditorias do processo de concessão de crédito (não registra fatos e comunicações, por exemplo) ; e não há restrições automáticas a potenciais condutas indevidas de funcionários do banco que atuam nas linhas de crédito com recurso do FCO.
126. Diversos riscos e indícios de irregularidades apontados no presente relatório corroboram tal entendimento. A ausência de publicidade dos critérios de elegibilidade, das limitações e dos elementos essenciais exigidos (item III.1) têm como causa um afastamento do modelo processual daquele que é adotado no restante da administração pública, contrariando o interesse público, uma vez que, em regra, a publicidade das ações desenvolvidas com recursos públicos e dos critérios adotados nessas atividades são premissas da atuação estatal. Do mesmo modo, o excesso de formalismo (item III.2) , potencialmente pode decorrer de uma priorização dos objetivos comerciais do banco à referida política. A própria atuação do Condel/Sudeco (item III.4) é prejudicada em face do modelo processual adotado dificultar o acesso às informações sobre as operações, já que o órgão passa a depender da colaboração da instituição financeira para obter as informações necessárias à impulsão das ações de controle de sua competência.
127. Todas essas questões estão diretamente conectadas ao modelo processual adotado, uma vez que este modelo possibilita condutas comissivas e omissivas do Banco do Brasil que potencialmente favorecem ganhos comerciais do banco em detrimento dos objetivos do fundo (item III.5) . A falta, inadequação e/ou não apresentação dos indicadores sobre a atuação do Banco do Brasil, inclusive, sugerem uma obscuridade proposital no modelo processual adotado (item III.6) . Ao fim e ao cabo, é prejudicado e, por vezes, até impossibilitado o controle social, que naturalmente seria realizado pelos mutuários e potencialmente poderia ser realizado por qualquer cidadão (com base nas permissões de acesso previstas na Lei de Acesso a Informação-LAI, arts. 2º e 3º) . (grifos acrescidos) 
O Banco do Brasil, no entanto, destaca (peça 51, item 16) que apoia estudos nesse sentido: cita a primeira versão do estudo intitulado "Uma avaliação do impacto dos fundos constitucionais sobre a geração de renda e emprego".
Ocorre que, apoiar estudos dessa natureza e continuar atuando sem o apropriado aprimoramento da metodologia que emprega (do modelo processual adotado) , apenas sugere a tentativa de se criar uma falsa imagem do papel efetivamente desenvolvido pela instituição. Nota-se que mesmo que quisessem, considerando o modelo processual atualmente adotado (que impossibilita a extração objetiva e confiável de dados, assim como o acompanhamento das concessões de crédito qualquer interessado) , os estudiosos apoiados pelo Banco do Brasil não seriam capazes de apresentar dados reais e confiáveis. Corrobora esse entendimento a avaliação realizada pela equipe de fiscalização das fragilidades do sistema adotado, as quais são pontuadas ao longo de todo relatório do levantamento.
O Banco do Brasil segue, entretanto, informando que está sempre buscando aprimorar seus meios de divulgação (do FCO, assim como dos produtos/serviços comercializados) , bem como as formas de acolhimento, contratação, divulgação, condução e gerenciamento das operações (peça 51, item 18) .
Com relação a essa questão, convém destacar que a equipe de fiscalização não apontou no relatório do levantamento que a instituição não apresentava uma evolução contínua de suas atividades. Frisou que era necessário que se fizesse uma reestruturação do modelo de processo adotado para se adequar às exigências constitucionais e legais, assim como para viabilizar uma gestão mais eficiente, focada nos resultados das políticas públicas atreladas ao FCO. Destacou que havia riscos de interesses conflitantes e propôs se determinar a apresentação de um estudo.
Consecutivamente, o Banco do Brasil postula, em suas manifestações, que a instituição faz uma qualificada avaliação de risco, em face da baixa inadimplência verificada nas transações com recursos do fundo (peça 51, item 19) .
No entanto, esse posicionamento se choca com os exames realizados pela equipe de fiscalização, os quais sugerem que há uma seleção rigorosa dos tomadores, cujo foco essencialmente é o risco assumido pelo banco (peça 47, itens 109-110, 300, 303-305, 322-326 e 389) :
109. As operações com recursos do FCO possuem uma baixa taxa de inadimplência, especialmente nas operações de FCO Rural, que compõem parte significativa das operações contratadas (82,4% das operações realizadas entre 2015 e 2017) . É provável que essa baixa inadimplência seja reflexo do perfil dos clientes (69,5% das operações realizadas entre 2015 e 2017 foram realizadas por pessoas físicas) e das operações que têm os pleitos aprovados pelo banco. Essa situação sugere uma possível aversão a risco pelo Banco do Brasil na gestão dos recursos do fundo. O perfil de risco dos clientes e das operações que tiveram suas garantias executadas nos exercícios de 2014 e 2015 evidencia essa constatação.
110. Considerando que, em tese, esse público representa as situações menos desejadas, uma vez que é um público que teve as garantias executadas, surpreende o fato de cerca de 87% ter suas operações classificadas como A ou AA (4206 operações) ; ou, sob outro prisma, o fato de que contratações com clientes com classificação de risco A ou B correspondam a 66% das operações (3.187 operações) . Enfim, se essa é a amostra do perfil dos devedores, o restante dos tomadores (aqueles que adimpliram apropriadamente suas obrigações) deveria, a princípio, ter perfil ainda melhor.
 (...) 
300. A situação se caracteriza ao se observar: (i) a falta de interesse do banco em antecipar ao cliente informações básicas sobre o funcionamento do FCO, obrigando-o a se dirigir às suas agências; (ii) a falta de segregação entre as atuações do Banco do Brasil como agente econômico e como operador de política de Estado, com reflexo na forma como são cobradas as metas dos seus gerentes de relacionamento; e (iii) a forma como são processadas as reclamações realizadas pelos tomadores. Tais fatores, ponderados com os benefícios diretos e indiretos auferidos pelo banco e com a baixa taxa de inadimplência, indicam que o modelo de processo adotado pelo banco favorece a venda casada de produtos e que os benefícios diretos e indiretos do FCO para o Banco do Brasil são incompatíveis com o baixo apetite ao risco da instituição financeira.
 (...) 
303. Nos contatos iniciais realizados pelo tomador, a instituição sequer registra a inviabilidade de atendimento ao pleito nos sistemas internos do banco, de forma que não é possível se verificar quantas solicitações de acesso aos recursos do FCO são negadas pelos gerentes das agências que, em regra, participam de todas as etapas de concessão do crédito. Tal modelo de processo evidencia o risco de tais gerentes potencialmente condicionarem a tempestiva impulsão das propostas, ou o seu acolhimento, à aquisição de produtos comerciais ofertados pela instituição financeira.
304. Assim como apontado no subitem anterior (item 5.1.1) , o tema é abordado em maiores detalhes no item III. 7 do relatório, entretanto também é oportuno mencionar tal fato ao se analisar a conduta do Banco do Brasil, como forma de reforçar o risco de não haver interesse do banco em atuar de forma distinta.
305. Convém, no entanto, ressaltar que o Banco do Brasil vem alterando o seu modelo de atendimento aos clientes, perseguindo a especialização dos gerentes de relacionamento em relação aos produtos e serviços demandados pelos clientes. No entanto, essa medida não é capaz de eliminar o risco observado, uma vez que as carteiras especializadas continuam agregando produtos comerciais e políticas de estado.
 (...) 
322. É preciso admitir que uma análise aprofundada deste baixo apetite a risco é em parte prejudicada pelo fato de o Banco do Brasil não manter dados objetivos a respeito da quantidade de solicitações de crédito rejeitadas, questão tratada no item III.7 deste relatório. Entretanto, outros fatores delineados no presente relatório, apesar de não permitirem conclusões definitivas sobre o tema, apontam neste sentido. A evidenciação desta constatação se torna mais fácil quando se examina o perfil dos mutuários inadimplentes, o que necessariamente transita pelas taxas de inadimplências observadas nas linhas de crédito, retratadas na tabela abaixo (peça 34, p. 3) .
323. Importante destacar que, conforme informado pelos gestores do Banco do Brasil em reunião com a equipe de fiscalização, a inadimplência por 90 dias não é o marco a partir do qual se dá impulsão a medidas para a execução de garantias. Instada a confirmar formalmente o momento a partir do qual se inicia a execução de garantias, a instituição financeira não forneceu as informações solicitadas (peça 39) .
324. No entanto, em reunião no Banco Central do Brasil, informalmente a equipe foi informada que o padrão é se iniciar as cobranças no âmbito das agências aos 30 dias, pelos gerentes; aos 90 dias, dar impulso à cobrança administrativa formal pelo próprio banco; aos 180 dias, passar para a cobrança administrativa formal, por meio de outros agentes; e aos 360 dias lançar como perdas, o que permite descontos no imposto de renda, mas não significa necessariamente uma perda (pode ser suprido tanto pelo pagamento futuro, assim como pela execução das garantias) .
325. Frente à baixa taxa de inadimplência nas operações de FCO Rural (Icred90 médio de 0,58%) , que no período 2015-2017 representaram 146 mil das 177 mil operações contratadas (82%) , totalizando R$ 12,37 bilhões de R$ 17,81 bilhões (72%) , há indício de uma possível aversão a risco pelo Banco do Brasil na gestão dos recursos do FCO. Tal tese parece ser reforçada por meio da listagem enviada pela instituição à equipe de fiscalização sobre o perfil de risco dos clientes e das operações que haviam recebido recursos do FCO nos anos de 2014 e 2015 e cujas operações resultaram em execução de garantias (peça 33) .
326. Ao se considerar que os dados acima representam apenas as operações em que foi dada impulsão à execução de garantias, constata-se que realmente há uma seleção muito rigorosa dos clientes e projetos que recebem recursos do fundo. A tabela traz informações relacionadas a casos em que os clientes não cumpriram suas obrigações. Nesse sentido, surpreende o fato de que 87% deste público ter suas operações classificadas como A ou AA (4206 operações) , ou, sob outro prisma, o fato de que clientes com classificação de risco A ou B correspondam a 66% das operações (3.187 operações) . Enfim, se essa é a amostra do perfil dos devedores, o restante dos tomadores (aqueles que adimpliram apropriadamente suas obrigações) deve ter perfil ainda melhor.
 (...) 
389. Evidenciam a percepção de tal risco os seguintes fatos: (i) o Banco do Brasil apresentou à equipe de fiscalização um modelo processual que inviabiliza a existência de mecanismos capazes de aferir adequadamente os prazos médios dispendidos nas sub etapas do processo de aprovação do pleito; (ii) conforme relatado à equipe de fiscalização, ainda na fase de planejamento deste trabalho, por consultores que atuam na área de elaboração de projetos de crédito dessa natureza, os prazos médios para a aprovação dos pleitos mais complexos e de maior valor são muito extensos, variando entre doze e dezoito meses (situações confirmadas em alguns pleitos examinados) ; (iii) o índice de aplicação dos recursos em 2016 foi de 57%, bem abaixo da meta estabelecida, que era de 90%; (iv) a inadimplência em 2016 e 2017 girou em torno de 0,7%, percentual bem menor que a meta, que era de 1%; e (v) o baixo risco da maioria dos clientes/operações inadimplentes, que receberam recursos do FCO em 2014/2015 e que tiveram impulsionadas as execuções das garantias ofertadas (operações com risco AA e A representaram 87% das operações inadimplentes; e 66% dos clientes foram classificados como sendo de risco A ou B - item III.5.1.3) , o que denota que o perfil do público beneficiado para obter o crédito é precisamente selecionado. (grifos acrescidos) 
 Enfim, percebe-se que o Banco do Brasil faz uma leitura pródiga das causas da elevada adimplência alcançada. Observa-se que, ao longo do relatório, a equipe de fiscalização relata a questão com a devida cautela, considerando que a concessão de crédito sem a apropriada avaliação de risco também não pode ser tolerada, mas procurando cotejar os riscos assumidos com os objetivos da política pública e com a remuneração concedida à instituição financeira em razão da operação do fundo. 
O Banco do Brasil segue (peça 51, item 20-21, 27-28 e 30-31) informando sobre as recentes ações que realizou para a promoção das contratações com recursos do fundo; destacando os ganhos aferidos com a reunião de potenciais tomadores em uma mesma carteira de clientes, simplificando a concessão de crédito para esse público (peça 51, item 22) ; e frisando um tempo médio de atendimento ao público (peça 51, item 23-25) .
Com relação às recentes ações promocionais e melhorias de processo realizadas, estas foram informadas à equipe de fiscalização nas reuniões realizadas com o banco, tendo sido consideradas quando da elaboração do relatório. Nada obstante, grande parte destas não foram referenciadas no documento em razão de não agregarem informações relevantes ao encaminhamento do feito (peça 47, itens 184-185) : a proposição de reformulação do processo de concessão de crédito adotado, utilizando um sistema informatizado.
No que diz respeito à reunião de potenciais tomadores em uma mesma carteira de clientes e ao tempo médio de atendimento aos clientes, o tema foi obliquamente abordado no relatório do levantamento e o entendimento postulado pela instituição financeira não condiz com a realidade (peça 47, item 140-142) :
140. Os prazos exigidos para o processamento dos pleitos nos sistemas de informação do Banco do Brasil diferem demasiadamente dos prazos informados pelos consultores entrevistados pela equipe de fiscalização e dos prazos observados em alguns dos dossiês examinados. Em tese, tal discrepância decorre, tanto do fato de parte das operações não serem registradas nos sistemas do banco, como do fato de o banco não segregar situações completamente distintas para extrair seus indicadores.
141. Nesse sentido, a princípio, pode justificar os prazos tão baixos extraídos do sistema da instituição financeira o fato de o banco reunir em um mesmo grupo os processos complexos e os processos simplificados. Enquanto os processos complexos envolvem análises mais profundas, principalmente com relação à capacidade de pagamento do tomador e à viabilidade da operação, demandando prazos maiores, os processos simplificados demandam prazos bem menores (que chegam até a algumas horas) , como ocorre na aquisição de máquinas por meio de parceiros comerciais do banco, utilizando a plataforma do próprio banco para aprovar o financiamento e geralmente aproveitando os cálculos do montante de crédito pré-aprovado dos potenciais tomadores, os quais geralmente já são clientes da instituição financeira. Outrossim, considerando que uma parte dos pleitos correspondem a processos simplificados, o prazo diminuto de tais operações tende a distorcer o indicador de tempo utilizado pelo Banco do Brasil (item III.6) .
142. Tal imprecisão está diretamente atrelada à natureza do modelo processual adotado pelo banco, que não favorece o aperfeiçoamento das rotinas adotadas pela instituição financeira, impossibilitam o controle social das operações e uma atuação do Condel/Sudeco mais tempestiva, eficiente e eficaz. Por outro lado, possibilita que a instituição financeira utilize as etapas de apresentação e aprovação de pleito da referida linha de crédito como elemento de coerção para a venda casada de seus produtos comerciais (item III.5) . Outrossim, a possibilidade de o banco direcionar a aprovação dos pleitos conforme seus interesses comerciais (buscando menores riscos e, consequentemente, aumentando seus resultados) , em detrimento dos objetivos do fundo, poderia, em tese, tem o condão de aumentar ainda mais o interesse do Banco do Brasil na manutenção desse modelo processual.
143. A ausência de um modelo processual auditável gera o risco de o banco deixar os tomadores aguardando o posicionamento da instituição, sem previsão de prazo para a conclusão de suas análises, conforme seu interesse comercial. Assim, como já relatado, pode aprovar as operações pari passu, com a sobra de disponibilidades, evitando as operações com maiores riscos. A impossibilidade de haver controle social das operações, além de exames objetivos realizados pelos órgãos competentes, é outra questão que favorece a manutenção do atual modelo. Ou seja, o Banco do Brasil fica sempre em uma zona de conforto, atuando da forma que melhor lhe convém.
144. Essa situação permite ainda ao Banco do Brasil operar os recursos do fundo sem que haja uma segregação entre as operações comerciais usuais da instituição financeira (consórcios, investimentos financeiros, previdência, seguros e capitalização, dentre outras) e as operações realizadas com recursos do FCO, sendo que estas se diferem diametralmente das primeiras por se tratarem de parte de uma política de Estado. Não há segregação na operacionalização das transações usuais, das transações relacionadas ao FCO, tampouco separação das metas de produtividade entre os dois vieses de atuação da instituição.
145. Por fim, os mesmos funcionários do banco (aqueles que mantêm contato com os clientes) atuam nessas duas transações (operações regulares de mercado e operações relacionadas a políticas públicas de fomento) : o gerente de relacionamento é o responsável por todas as interações e participa de todas as etapas de concessão do crédito (análise do limite de crédito, acolhimento da proposta, análise e estudo da operação; despacho/aprovação da operação; edição do instrumento de crédito; liberação dos recursos; e condução da operação até a liquidação) . Ou seja, o ciclo de vida da operação de crédito é atrelado às ações/omissões desses agentes e algumas etapas desse processo, como já exposto, não são necessariamente transparentes ou compatíveis com o interesse público.
146. Alguns registros sequer são realizados por tais agentes como, por exemplo: a quantidade de pleitos que foram restringidos no primeiro contato do potencial tomador, o tempo demando para este se adequar às exigências do banco, quais exigências potencialmente não puderam ser cumpridas, os pleitos que não puderam ser acatados, dentre outros vários. Ou seja, o modelo de processo adotado confere a tais agentes uma enorme autonomia negocial ou mesmo coercitiva, o que indiretamente pode ser aproveitado pelo Banco do Brasil para o alcance de suas metas comerciais.
147. Ao se tratar de fase posterior à contratação, na fase de comprovação das despesas realizadas com os recursos obtidos por meio da operação de crédito via FCO, para as operações conduzidas pelos Cenops é possível o acompanhamento das diligências quanto à documentação para a liberação dos recursos. Já para as operações conduzidas na rede de agências (98% das operações realizadas entre 2015 e 2017)  o controle quanto à documentação é feito a critério da própria dependência, o que demonstra a enorme fragilidade do modelo processual tendo em vista a autonomia conferida aos gerentes e os riscos envolvendo tal prerrogativa. (grifos acrescidos) 
Ou seja, a instituição financeira faz uma leitura muito generosa dos indicadores de tempo que apresenta na manifestação técnica: não revela que os dados relativos aos indicadores que possui correspondem às operações conduzidas pelos Cenops, o que representa apenas 2% das operações realizadas.
CONCLUSÃO
As questões trazidas ao feito por meio das manifestações técnicas apresentadas pelo Banco do Brasil chancelam, em síntese, o entendimento exarado pela equipe de fiscalização e a proposta de encaminhamento postulada (item 7, retro) . Nada obstante algumas questões não se alinham ao posicionamento da equipe de fiscalização, especialmente em razão de falhas estruturais no modelo de processamento do crédito adotado pela instituição financeira (além de riscos intrínsecos, a equipe de fiscalização apontou indícios de irregularidade que necessariamente exigem ajustes) .
Observa-se que a manifestação técnica apresentada pelo Banco do Brasil buscou criar uma imagem favorável à atuação do banco em face de várias de suas ações. Entretanto, conforme se pode observar no exame técnico realizado na presente instrução (itens 8-34, retro) , grande parte das questões pontuadas pelo banco não são exatamente vantagens, quando se examina estruturalmente todo o processo de concessão de crédito. Ou seja, um exame pormenorizado do processo de concessão de crédito (nos moldes realizados pela equipe de fiscalização) , indica que necessariamente devem ser impulsionadas mudanças no modelo atualmente adotado.
Nessa esteira, as manifestações técnicas apresentadas não têm o condão de alterar o posicionamento exarado pela equipe de fiscalização constante no relatório acostado à peça 47 deste feito. 
PROPOSTA DE ENCAMINHAMENTO
Ante todo o exposto, submetem-se os autos à consideração superior, para, em resposta ao despacho constante à peça 52, informar ao relator que, à luz dos novos fatos trazidos ao processo pelo Banco do Brasil (peça 51) , a unidade técnica opina pela manutenção dos apontamentos constantes no relatório acostado à peça 47 do presente feito.
É o Relatório.

8.1. Gabriela Coelho Michetti e outros, representando Banco do Brasil S.A..

Não atuou.

LEVANTAMENTO DE AUDITORIA. FISCALIZAÇÃO DE FUNDO CONSTITUCIONAL DE FINANCIAMENTO DO CENTRO-OESTE (FCO). SUPERINTENDÊNCIA DE DESENVOLVIMENTO DO CENTRO-OESTE (SUDECO). IDENTIFICAÇÃO DE POSSÍVEIS AÇÕES QUE BUROCRATIZAM E RETARDAM AS OPERAÇÕES DE CONCESSÃO DE CRÉDITO COM RECURSOS DO FCO. EXCESSO DE EXIGÊNCIAS FORMAIS IMPOSTAS PELO BANCO DO BRASIL PARA APROVAÇÃO DO FINANCIAMENTO. GESTÃO INEFICIENTE DO FCO PELA SUDECO. PRAZOS ELEVADOS PARA A OBTENÇÃO DE LICENÇAS E CERTIDÕES PRÉVIAS A VIABILIZAR A CONCESSÃO DE CRÉDITO. POTENCIAL EXISTÊNCIA DE CONFLITOS DE INTERESSE ENTRE OS OBJETIVOS DO FUNDO E AS METAS COMERCIAIS DO BANCO DO BRASIL. RECOMENDAÇÃO. DETERMINAÇÕES. NOTIFICAÇÃO.

RELATÓRIO DE LEVANTAMENTO (RL)

Secretaria do TCU no Estado de Goiás (Sec-GO).

Em apreciação, levantamento de auditoria realizado no Fundo Constitucional de Financiamento do Centro-Oeste (FCO) , no Banco do Brasil S.A., operador do FCO, e na Superintendência de Desenvolvimento do Centro-Oeste (Sudeco) , gestor do mencionado fundo, com vistas a identificar possíveis ações que burocratizam e retardam as operações de concessão de crédito com recursos do referido fundo pelo Banco do Brasil para pessoas jurídicas e físicas. 
Mencionada auditoria está incluída no âmbito da Fiscalização de Orientação Centralizada (FOC) realizada para identificar disfunções na burocracia estatal com impacto negativo no ambiente de negócios e na competitividade das organizações produtivas, prejudicando o desenvolvimento nacional. 
As ocorrências identificadas pela Secretaria do TCU no Estado de Goiás (Sec-GO) , unidade técnica responsável pela realização do levantamento, foram as seguintes: (i) inadequada divulgação dos critérios de elegibilidade, das limitações e dos elementos essenciais exigidos para a concessão de financiamento com recursos do fundo; (ii) excesso de exigências formais impostas pelo Banco do Brasil para a aprovação do financiamento e para a comprovação da aplicação dos recursos; (iii) gestão ineficiente do FCO pela Sudeco, o que dificulta assegurar o cumprimento dos objetivos e diretrizes do fundo; (iv) indicadores inadequados para mensurar e acompanhar a atuação do Banco e o desempenho do fundo; e (v) modelagem inadequada do processo de concessão de crédito pelo Banco do Brasil. 
As situações de desconformidade identificadas cujo aprofundamento das análises não foi possível, em face de limitações ao trabalho de fiscalização, a exemplo daquela relacionada à observância do sigilo bancário, foram classificadas como riscos. São eles: (i) prazos elevados para a obtenção de licenças e certidões prévias a viabilizar a concessão de crédito; (ii) potencial existência de conflitos de interesse entre os objetivos do fundo e as metas comerciais do Banco do Brasil.
A Sec-GO propôs, em uníssono (peças 47 a 49) , a expedição de recomendação ao Banco do Brasil e de determinação ao mencionado Banco e à Sudeco para a adoção de ações com vistas a reduzir os encargos burocráticos impostos às pessoas físicas e jurídicas que buscam obter recursos junto ao FCO, facilitando a concessão de créditos e permitindo prévio planejamento das atividades dos interessados em sua obtenção.
Considerando a apresentação de novos elementos pelo Banco do Brasil (peça 51) , quando este processo já se encontrava em meu gabinete, solicitei pronunciamento complementar à Sec-GO, por meio do Despacho à peça 52, que, em pareceres uniformes (peças 53 a 55) , reiterou as conclusões havidas na instrução de mérito anterior. De acordo com a referida unidade técnica, o mencionado documento destinou-se, exclusivamente, a apresentar o posicionamento do Banco acerca das ocorrências identificadas na auditoria. 
Manifesto minha concordância com as conclusões apresentadas pela Sec-GO e acompanho, na essência, as propostas sugeridas pela referida unidade técnica.
Para melhor compreensão do tema da presente fiscalização, trago brevíssimas considerações acerca do funcionamento do FCO e dos órgãos e entidades públicos responsáveis por sua operação e gestão.
Os recursos destinados aos fundos constitucionais de desenvolvimento regional, entre eles o FCO, correspondem a 3% do produto da arrecadação dos impostos sobre a renda e proventos de qualquer natureza e sobre produtos industrializados, conforme disposição do art. 159, inciso I, letra "c", da CF/1988. Cabe mencionar que as linhas de crédito com recursos desses fundos apresentam melhores condições de financiamento, com juros e prazos diferenciados quando comparados àquelas disponíveis no mercado.
A Lei 7.827/1989, ao regulamentar o referido dispositivo constitucional, estabeleceu em seu art. 6º, parágrafo único, a seguinte distribuição de recursos: 0,6% para o Fundo Constitucional do Norte (FNO) , 1,8% para o Fundo Constitucional do Nordeste (FNE) e 0,6% para o FCO. Fixou ainda, entre os objetivos do FCO, a contribuição para o desenvolvimento econômico e social da região Centro-Oeste, mediante a execução de programas de financiamento aos setores produtivos, em consonância com os respectivos planos regionais de desenvolvimento.
A administração do FCO é realizada pela Sudeco, vinculada ao então Ministério da Integração Nacional (MInt) , atual Ministério do Desenvolvimento Regional (MDR) , a quem cabe o estabelecimento anual de diretrizes e prioridades para a concessão de financiamentos, bem como a avaliação dos resultados obtidos, e pelo MDR, a quem compete a fixação de diretrizes e orientações gerais para a aplicação dos recursos. O Banco do Brasil atua como operador financeiro do fundo, respeitadas as diretrizes anuais e gerais estabelecidas.
Vale o registro de que o Banco do Brasil opera os recursos do FCO assumindo os riscos de forma integral das operações de empréstimos, razão pela qual faz jus a uma taxa de risco (del credere) de 6% ao ano (a.a.) sobre o valor das operações, sem, contudo, poder cobrar, como seria de praxe, taxa de administração de 3% a.a.. O BB ainda faz jus ao recebimento da taxa de 0,35% sobre o saldo dos recursos não aplicados.
Para se ter uma ideia da grandiosidade dos recursos geridos no âmbito do FCO, dados de 31/12/2017 apontam saldo total de recursos concedidos em financiamento de R$ 26,54 bilhões (R$ 19,35 bilhões para o agronegócio e R$ 7,18 bilhões para os demais setores, como comércio, R$ 3,27 bilhões, industrial, R$ 2,27 bilhões, infraestrutura, R$ 911 milhões, e turismo, R$ 725 milhões) , com registro de inadimplência, em 2017, de R$ 163,9 milhões, ou 0,6% em perdas. Apenas em 2017, foram emprestados R$ 8,31 bilhões em mais de 48.000 contratos de empréstimo.
Mencionado fundo possui ainda R$ 9,58 bilhões de recursos disponíveis para aplicação, com disponibilidade financeira de R$ 3,02 bilhões. No ano de 2017, o Banco do Brasil recebeu a título de taxa de risco sobre as operações de financiamento o valor de R$ 1,35 bilhão, período em que devolveu ao FCO o montante de R$ 515 milhões a título de riscos assumidos pelo Banco.
Impende mencionar que, ao detectar determinada inadimplência, o Banco do Brasil promove a quitação da dívida correspondente junto ao FCO e altera as condições originais da concessão de crédito para aquelas praticadas pelo mercado, mais onerosas ao mutuário, iniciando ações de cobrança/renegociação da dívida.
 A equipe de auditoria realizou mapeamento do processo de concessão de crédito pelo Banco estatal com recursos do FCO, medida que, em conjunto com as demais técnicas de auditoria aplicadas, permitiu a identificação de riscos e eventuais entraves burocráticos a tais concessões.
Passo a tratar, a seguir, dos principais achados e riscos apontados pela Sec-GO.
Foi identificado que o Banco do Brasil (BB) não divulga de forma suficientemente adequada os critérios de elegibilidade, limitações e elementos essenciais exigidos para a concessão de crédito do FCO, não alcançados pelo sigilo comercial, fato que, segundo a equipe de auditoria, dificulta que os interessados se organizem e se preparem para pleitear recursos da referida linha de crédito. Tais informações são divulgadas de forma genérica.
A título de exemplo, consta nos roteiros disponibilizados pelo BB a necessidade de informar sobre o endividamento financeiro da empresa, sem, contudo, existir informação sobre os níveis de endividamento aceitáveis para obter o crédito pleiteado. No mesmo sentido, o Banco informa que o prazo para pagamento pode ser de até vinte anos, a depender da atividade e do item financiado, porém o material de divulgação mão menciona os critérios considerados para que o empreendedor seja enquadrado nestas condições.
Tal deficiência na divulgação por parte do Banco do Brasil também pode impactar na demora para o atendimento às solicitações de crédito em razão de os candidatos aos empréstimos terem que providenciar a documentação adequada a ser apresentada ao referido Banco.
O excesso de exigências formais pelo BB para a aprovação da concessão de créditos com recursos do FCO e para a comprovação da aplicação desses valores também figura como achado apontado pela Sec-GO. Com o atual sistema de garantia vigente, diversas formalidades para a aprovação do financiamento poderiam ser dispensadas, desde que também fosse considerado o baixo percentual de ressarcimento judicial pela execução das garantias apresentadas. 
Análise preliminar da equipe de auditoria aponta que mais de um terço das exigências formais são indevidas, seja pelo fato de terem sido dispensadas, nos termos do art. 2º do Decreto 9.094/2017, que simplificou o atendimento aos usuários dos serviços públicos, seja em face de sobreposição de certidões cartorárias.
Destaca-se como exigência indevida, conforme detida análise empreendida pela equipe de auditoria à peça 45, a necessidade de apresentação de certificados de regularidade de FGTS, CND de tributos federais e de dívida ativa da União, na medida em que tais documentos poderiam ser obtidos diretamente pelo BB por meio de acesso às bases de dados da administração pública federal, conforme disposição do art. 2º do mencionado Decreto.
Em razão do exposto, acompanho a proposta da equipe de auditoria, com ajustes pontuais, para que seja recomendado ao Banco do Brasil que, tendo em vista o que dispõe o Decreto 9.094/2017, promova adaptação do rol de exigências formais demandadas nas operações de crédito financiadas com recursos do FCO, tanto na fase de aprovação do pleito, como na fase de comprovação da aplicação desses recursos, evitando exigências que extrapolem o efetivamente necessário à segurança das operações.
Foram identificados como risco os prazos elevados para a obtenção de licenças e certidões prévias a viabilizar a concessão de crédito pelo Banco do Brasil, a exemplo de licenças ambientais, certidões específicas emitidas por órgãos públicos que regulam a atividade privada e as certidões cartorárias com os correspondentes registros de garantias reais (penhor, hipoteca, alienação fiduciária, etc.) . Esses prazos elevados decorrem da falta de uniformização dos critérios de obtenção dos citados documentos, todos eles relacionados à mitigação dos riscos de o negócio financiado fracassar. 
Aliado aos problemas relacionados ao excesso de exigências documentais, também foi apontado problema de gestão ineficiente do FCO pela Sudeco, seja pela supervisão deficiente do Banco do Brasil na operação do mencionado fundo, seja pela falta de avaliação dos resultados obtidos com a aplicação dos recursos, seja pela criação, sem previsão legal, de mais um entrave burocrático denominado carta-consulta, exigida daqueles que pleiteiam financiamento superior a R$ 1 milhão, a ser aprovada pelos Conselhos de Desenvolvimento Estaduais (CDE) , órgão eminentemente político, subtraindo competências legais do Banco do Brasil e da própria Sudeco.
Uma das causas da gestão deficiente é o fato de o Conselho Deliberativo da Sudeco (Condel/Sudeco) - integrado por governadores, ministros de Estado e presidente do Banco do Brasil, e responsável pela supervisão e pela avaliação dos resultados obtidos -, ser integrado por dirigentes de elevado escalão gerencial, fato que dificulta a realização de reuniões que seriam esperadas.
De igual modo, detectou-se fragilidade na atuação da Ouvidoria da Sudeco, que tem, entre suas atribuições, a de exigir que o Banco do Brasil apure as situações irregulares relatadas pelos tomadores de empréstimos com recursos do FCO. As reclamações que chegam por via da Ouvidoria, além de não serem devidamente tratadas pelo Banco do Brasil sob o argumento genérico de respeito aos sigilos comercial e bancário, também não têm sua solução exigida junto ao BB.  
A vista do exposto, acolho a proposta da Secex/GO, com os ajustes pertinentes, para que seja determinado à Sudeco que elabore plano de ação com vistas a implementar controles e mecanismos de gestão que permitam, entre outros, o registro das diretrizes periodicamente estabelecidas, o acompanhamento das ações adotadas pelo Banco do Brasil na concessão de financiamentos com recursos do FCO e o gerenciamento das atividades de sua Ouvidoria.
Apurou-se também a existência de risco relacionado à possibilidade de atuação, muitas vezes conflitante, do Banco do Brasil na condição de operador do FCO e, ao mesmo tempo, de agente atuante no mercado financeiro.
Tal conflito de interesse apresenta indícios de ocorrência quando se observa a possibilidade de vinculação da concessão desses financiamentos à aquisição de outros produtos ofertados pelo Banco do Brasil, bem como quando se verifica que o BB, remunerado com base na taxa de risco de 6% a.a. sobre o valor do empréstimo concedido, além das taxas usuais cobradas dos clientes, adota uma seleção rigorosa dos tomadores dos créditos do FCO, tendo, como um dos principais critérios para concessão de empréstimo, o baixo risco associado.
A equipe de auditoria constatou a possibilidade de favorecimento de venda casada de produtos pelo Banco do Brasil, na medida em que: a) a solicitação de crédito do FCO ocorre diretamente junto aos gerentes de relacionamento presentes nas agências físicas da instituição, abrindo-se espaço à vinculação da concessão dos financiamentos à aquisição dos demais produtos comercializados pelo banco; b) o BB não registra as solicitações de recursos do FCO que foram negadas por tais gerentes, nem os motivos dessas negativas, podendo figurar como real motivo a não aceitação da venda casada pelo candidato tomador; e c) as reclamações que chegam ao Banco pela Ouvidoria da Sudeco não são, em regra, devidamente tratadas. 
Com relação ao risco das operações de crédito com recursos do FCO assumido pelo Banco do Brasil, a Sec-GO apontou a existência de baixa taxa de inadimplência, provavelmente em função dos perfis de baixo risco tanto dos clientes selecionados quanto das operações aprovadas.
Constatou-se, ainda, a existência de indicadores inadequados para mensurar e acompanhar a atuação do Banco do Brasil e o desempenho do FCO. 
Relativamente ao desempenho do Banco do Brasil, os indicadores não medem, por exemplo, o tempo médio para a concessão/contratação do crédito solicitado, não sendo possível acompanhar e, assim, melhorar a atuação do Banco na condição de operador do fundo.
Já no que atine aos resultados decorrentes do FCO, os indicadores existentes não se prestam a avaliar, por exemplo, os impactos da aplicação dos recursos do FCO no valor bruto da produção da região, no Produto Interno Bruto (PIB) , na geração de empregos e salários, assim como na arrecadação de tributos, tanto é assim que o próprio Condel/Sudeco aprovou resolução em que recomenda ao Banco do Brasil a adoção dos referidos indicadores, transferindo àquele Banco atribuição que seria de sua alçada.
Um olhar mais detido no processo de concessão desses créditos aponta a existência de oportunidades de melhoria que busquem fortalecer a transparência, o controle social e a fiscalização esperados sobre a utilização de tais recursos. São as principais: 
ausência de registros dos pleitos apresentados ao Banco do Brasil pelos tomadores, na medida em que apenas a aprovação do pedido é lançada nos sistemas do Banco, o que dificulta o acompanhamento do seu processamento, tanto pelo tomador candidato quanto pela Sudeco e pelo próprio Banco, além de inviabilizar a adoção de indicadores de desempenho que permitam o conhecimento dos gargalos enfrentados e a adoção de medidas mitigadoras; a título de exemplo, a equipe de auditoria, na amostra analisada, apurou o tempo médio de quinze meses entre a apresentação do pleito e sua aprovação pelo Banco;
falta de transparência no processo de aprovação do crédito, porquanto inexistem prazos a serem cumpridos internamente pelo Banco do Brasil e nem mesmo a divulgação dos motivos que ensejaram as eventuais recusas dos pedidos apresentados, além de o tomador, sem ter qualquer comprovante de que seu pleito foi entregue ao Banco, possuir apenas o gerente de relacionamento como fonte de contato; na amostra analisada, foi apontado o prazo médio de seis meses entre a aprovação da proposta pelo Banco e a edição do instrumento de crédito respectivo;
constituição inadequada do processo de concessão de crédito, na medida em que as peças de tal processo se encontram dispersas em diversos arquivos e sistemas do Banco do Brasil, o que dificulta uma visão geral e cronológica das ações empreendidas.
As constatações acima elencadas revelam a necessidade em se adotar um modelo de processo de concessão de crédito oriundo do FCO que seja transparente e auditável. 
A possibilidade de atuação pelo Banco do Brasil, nos processos de concessão desses créditos, sem a realização de todos os registros das ações internas adotadas, com elevada autonomia negocial conferida a seus gerentes de relacionamento, sem a necessidade de observância de prazos, sem ao menos apontar os eventuais motivos de rejeição dos pleitos de financiamento e, por fim, sem a adoção de indicadores de desempenho que permitam uma atuação mais efetiva da Sudeco e dos órgãos de controle, consubstanciam pontos de possível aprimoramento da atuação do BB e da própria Sudeco na efetivação dessas concessões de financiamento.
Ademais, como bem salientado pela equipe de auditoria, a concessão de recursos do FCO, com juros abaixo do mercado, é instrumento de política pública adotada com vistas a, entre outros, promover o desenvolvimento econômico e social da Região Centro-Oeste. O que a auditoria apontou é a possibilidade de a alocação desses recursos aos pleitos apresentados depender muito mais da análise de risco procedida pelo Banco do Brasil, que busca minimizá-lo, porquanto o risco do empréstimo é por ele assumido mediante cobrança de taxa anual de 6% a.a, do que a efetiva execução das diretrizes governamentais para aplicação desses recursos.
Diante do exposto, possível solução para as questões apontadas envolve o aprimoramento do atual modelo processual para a concessão de crédito com recursos do FCO, aproveitando, inclusive, as iniciativas de sucesso do próprio Banco do Brasil.
Por essas razões, julgo adequada a proposta da equipe de auditoria, com os ajustes pertinentes, para que seja recomendado ao Banco do Brasil que elabore plano de ação com vistas a desenvolver sistema informatizado para a operação dos recursos do FCO, de sorte a facilitar, entre outros, a execução, o registro e o acompanhamento de todas as etapas do processo de concessão desses recursos.
Em derradeiro, verifico que a manifestação do Banco do Brasil à peça 51 acerca das ocorrências apontadas no relatório de auditoria, de modo geral, deu-se no sentido de concordar com os apontamentos e as propostas de encaminhamento sugeridas no relatório mencionado.
Com relação aos pontos de dissonância apresentados pelo Banco do Brasil, acompanho in totum a análise empreendida pela Sec-GO, transcrita no relatório precedente, que concluiu pelo não acolhimento das razões das divergências aduzidas. 
Vale dizer que as justificativas trazidas pelo Banco, em essência, buscaram elencar medidas que vem sendo adotadas pela instituição financeira com vistas a mitigar parte das ocorrências indicadas, assim como apresentaram informações que, sob seu enfoque, poderiam descaracterizar algumas das ocorrências detectadas.
Com essas considerações, VOTO para que o Tribunal aprove a minuta de acórdão que ora submeto à consideração deste colegiado.
TCU, Sala das Sessões Ministro Luciano Brandão Alves de Souza, em 27 de março de 2019.
Ministro VITAL DO RÊGO 
Relator